ACORDAO-COMPLETO-2513992

ACÓRDÃO 2107/2022 ATA 11/2022 - PRIMEIRA CÂMARA

VISTOS, relatados e discutidos estes autos de Tomada de Contas Especial instaurada pelo Instituto Nacional de Colonização e Reforma Agrária (Incra) , em face do Sr. Herbert Brandão Lago, exPresidente da Fundação de Desenvolvimento e Apoio à Pesquisa, Ensino e Extensão do Piauí (Fundape) , Entidade essa de apoio à Universidade Federal do Piauí, em razão da impugnação parcial de despesas na execução do Convênio CRT/PI/20.300/2001, Siafi 426310, celebrado entre o Incra e a referida Fundação,
ACORDAM os Ministros do Tribunal de Contas da União, reunidos em sessão de 1ª Câmara, ante as razoes expostas pelo Relator, em:
9.1. julgar irregulares as contas do responsável Sr. Herbert Brandão Lago, com fundamento nos arts. 1º, inciso I, 16, inciso III, alíneas "b" e "c", da Lei 8.443/1992, c/c os arts. 19 e 23, inciso III, da mesma Lei, e condenar o espólio do Sr. Herbert Brandão Lago ao pagamento da importância a seguir especificada, atualizada monetariamente e acrescida dos juros de mora, calculados a partir da data discriminada até a data da efetiva quitação do débito, fixando-lhe o prazo de quinze dias, para que comprove, perante o Tribunal, o recolhimento da referida quantia aos cofres do Instituto Nacional de Colonização e Reforma Agrária, nos termos do art. 23, inciso III, alínea "a", da citada Lei, c/c o art. 214, inciso III, alínea "a", do Regimento Interno/TCU; 
 
	DATA
	VALOR (R$) 

	18/11/2002
	86.123,41

9.2. autorizar, desde logo, a cobrança judicial da dívida, caso não atendida a notificação, com fundamento no art. 28, inciso II, da Lei 8.443/1992;
9.3. dar ciência deste Acórdão à Procuradoria da República no Estado do Piauí, nos termos do § 3º do art. 16 da Lei 8.443/1992, c/c o § 7º do art. 209 do Regimento Interno do TCU, para adoção das medidas cabíveis; e
9.4. dar ciência desta deliberação ao espólio do responsável e ao Instituto Nacional de Colonização e Reforma Agrária.

Tomada de Contas Especial instaurada pelo Instituto Nacional de Colonização e Reforma Agrária (Incra), em face do Sr. Herbert Brandão Lago, ex-Presidente da Fundação de Desenvolvimento e Apoio à Pesquisa, Ensino e Extensão do Piauí (Fundape), Entidade essa de apoio à Universidade Federal do Piauí, em razão da impugnação parcial de despesas na execução do Convênio CRT/PI/20.300/2001, Siafi 426310, celebrado entre o Incra e a referida Fundação.

Primeira Câmara

Superintendência Regional do Incra no Estado do Piauí.

3. Responsável: Herbert Brandão Lago (XXX.066.513-XX).

13.1. Ministros presentes: Benjamin Zymler (na Presidência) e Vital do Rêgo.
13.2. Ministro-Substituto convocado: Weder de Oliveira.
13.3. Ministro-Substituto presente: Augusto Sherman Cavalcanti (Relator).

AUGUSTO SHERMAN

Trata-se de Tomada de Contas Especial instaurada pelo Instituto Nacional de Colonização e Reforma Agrária (Incra) , em desfavor de Herbert Brandão Lago, ex-Presidente da Fundação de Desenvolvimento e Apoio à Pesquisa, Ensino e Extensão do Piauí (Fundape) , em razão da impugnação parcial das despesas do Convênio CRT/PI/20.300/2001, cujo objeto consistiu na formação de 104 turmas de escolarização de jovens e adultos trabalhadores rurais no nível de ensino fundamental (anos iniciais) , totalizando 2.080 alunos, em projetos de assentamento do Incra no Estado do Piauí.
2.	Em etapa processual pretérita, este Tribunal apreciou a matéria mediante o Acórdão 2277/2019-TCU-Primeira Câmara, de minha relatoria, por meio do qual rejeitou as alegações de defesa oferecida pelo responsável Herbert Brandão Lago, e, reconhecendo sua boa-fé, fixou novo e improrrogável prazo para o recolhimento do débito.
3.	O responsável opôs então embargos de declaração, o qual foi rejeitado pelo Acórdão 5938/2019-TCU-Primeira Câmara. E, na sequência, com o falecimento do responsável, a causídica representante do espólio apresentou recurso de reconsideração, que, uma vez não conhecido, foi recebido como alegações adicionais de defesa, restando então a matéria assim apreciada na derradeira instrução da SecexTCE de peça 58:
"INTRODUÇÃO
Cuidam os autos de tomada de contas especial instaurada pelo Instituto Nacional de Colonização e Reforma Agrária (Incra) , em desfavor de Herbert Brandão Lago, ex-presidente da Fundação de Desenvolvimento e Apoio à Pesquisa, Ensino e Extensão do Piauí  (Fundape) , em razão da impugnação parcial das despesas, decorrente de irregularidades na execução do objeto do Convênio CRT/PI/20.300/2001 (peça 1, p. 54-66) , Siafi 426310, celebrado  entre  o  Incra  e  a referida  Fundação em  30/11/2001, o qual tinha  por  objeto  a formação de 104 turmas de escolarização de jovens e adultos trabalhadores rurais no nível de ensino fundamental (anos iniciais) , totalizando 2.080 alunos, em projetos de assentamento do Incra no estado do Piauí.
HISTÓRICO
De acordo com a instrução de peça 16, a cláusula sexta do termo do convênio previu R$ 871.970,00 para a execução do objeto a serem repassados pelo concedente. A contrapartida, no valor de R$ 40.000,00 (cláusula sexta, parágrafo terceiro) , seria aportada mediante a prestação de serviços técnicos, pedagógicos e gráficos, equipamentos (projetor e similares) , deslocamentos, uso de instalações, telefones e cessão mensal de viaturas para supervisão (peça 1, p. 152-166) .
O ajuste teve vigência no período de 6/12/2001 a 6/11/2003, conforme quarto termo aditivo (peças 1, p. 240-242, e 2, p. 18) , sendo 21 (vinte e um) meses para a execução e 02 (dois) meses para apresentação da prestação de contas final.
Os recursos federais foram repassados em seis parcelas, conforme quadro a seguir (peça 2, p. 271-281) : 
	ORDEM BANCÁRIA
	VALOR              (R$) 
	DATA ORDEM BANCÁRIA
	DATA CRÉDITO

	2001OB002669
	40.000,00
	19/12/2001
	Não consta dos autos

	2002OB000407
	100.000,00
	27/3/2002
	Não consta dos autos

	2002OB000813
	200.000,00
	15/5/2002
	Não consta dos autos

	2002OB001342
	50.000,00
	30/7/2002
	Não consta dos autos

	2002OB002284
	196.000,00
	13/11/2002
	18/11/2002 (peça 1, p. 282) 

	2002OB002285
	245.970,00
	13/11/2002
	18/11/2002 (peça 1, p. 282) 

A instrução à peça 16 elenca os fatos ocorridos na fase interna desta tomada de contas especial, a saber:
6. Em relação às prestações de contas apresentadas pela Fundape (peças 1, p. 246-318, e 2, p.  291-293) , o setor financeiro do Incra/PI emitiu vários relatórios financeiros (peça 1, p. 338-348, 360-372, 378-388, 416-423 e 437-447) . O último, de 24/2/2005, indica que a prestação de contas final não estava apta a ser aprovada por apresentar pendências, descritas nas alíneas 'c' e 'd' do relatório (pagamento de despesas de telefonia fixa com recursos da contrapartida, pagamento de despesas com passagens aéreas, ausência de documentação relativa à aquisição de materiais e/ou serviços com valores acima dos limites de dispensa de licitação e não identificação do título e número do convênio nos comprovantes de despesas) .
7. Não obstante, na análise das justificativas apresentadas pela Fundape acerca das referidas pendências, o relatório do Incra/PI não indica débito (peça 1, p. 437-447) . Para todas elas, recomenda encaminhar os autos ao assegurador do convênio para manifestação quanto às justificativas apresentadas, de forma a subsidiar uma análise conclusiva sobre as impropriedades levantadas, bem como designar uma equipe de técnicos com a finalidade específica de analisar in loco a documentação comprobatória das despesas realizadas por conta dos recursos do convênio.
8. Equipe de trabalho em campo do Incra/PI verificou a documentação comprobatória das despesas e emitiu um relatório de investigação em 14/7/2005 (peça 1, p. 455-477) contendo a análise da documentação pertinente à execução do convênio, no qual indicou a ausência de comprovantes das seguintes despesas realizadas com os recursos repassados mediante o Convênio CRT/PI/20.300/2001:
8.1. Dispêndios com deslocamentos e diárias de monitores, coordenadores locais e alunos universitários, sem apresentação de comprovantes de despesa:
a) passagens de monitores e diárias de monitores, coordenadores locais e alunos universitários para participarem de encontro em Campo Maior, nos valores de R$ 1.221,00 e R$ 2.295,00, respectivamente, pagas a Fernando Roberto Ferreira de Lucena; 
b) deslocamentos e diárias de monitores, coordenadores e alunos, no valor de R$ 3.240,50, pagos a Ricardo Augusto Pereira; 
c) diárias de monitores e coordenadores locais, no valor de R$ 825,00, pagas a Rubens Lopes da Silva;
d) passagens de monitores, coordenadores locais e alunos universitários, no valor de R$ 1.300,00, pagas a Dastur Costa Campos;
e) passagens e diárias de monitores, coordenadores locais e alunos universitários, nos valores de R$ 937,00 e R$ 870,00, pagas a Marli Clementino Gonçalves; 
f) despesas com diárias e viagens de monitores e alunos universitários, nos valores de R$ 1.575,00 e R$ 222,40, pagas a Virna Pereira Teixeira;
g) passagens e diárias de monitores e alunos universitários no valor de R$ 2.552,00 pagas a Rosilda Marques Sobrinho;
h) passagens e diárias de monitores e alunos universitários, no valor de R$ 2.090,00, pagas a Rosa da Costa Rufino;
i) passagens e diárias de monitores, coordenadores locais e alunos universitários, no valor de R$ 2.857,00, pagas a Sérgio Luís Simeão Silva;
8.2. Bolsas, no valor de R$ 1.860,00, pagas a Francisco Jose Alvarenga;
8.3. Pagamento de diárias em quantidades superiores ao período de deslocamento, não constando no processo de prestação de contas nenhum documento fiscal que comprove a viagem de qualquer beneficiário:
a) no valor de R$ 1.470,00, a Antônio Ferreira de Sousa Sobrinho, referente a 21,6 diárias (conforme solicitação de pagamento) no período de 17 a 30/6/2002;
b) no valor de R$ 330,00, a Maria das Dores F. da Silva, referente a 22 diárias no período de 10 a 13/6/2002;
c) no valor de R$ 150,00, a Francisco José dos Santos, referente a 10 diárias numa viagem de um dia à Esperantina (13/2/2002) ;
d) no valor de R$ 240,00, a Rosilda Marques Sobrinho, Lucídio Braga da Silva, Isabel Herika, Antônio Gomes Barbosa, Virna Teixeira, Francisco Jose Alvarenga, Miria Medeiros Silva, Dastur Costa Campos, Marli Clementino Golcalves e Patrícia Soares de Andrade, referente ao período de 10 a 16/1/2002 (o plano de trabalho comtempla o valor de R$ 15,00 a diária) ;
e) no valor de R$ 330,00 a Ricardo Augusto Pereira referente ao período de 10 a 16/1/2002 (o plano de trabalho contempla o valor de R$ 15,00 a diária) ;
f) no valor de R$ 630,00, a Antônio Ferreira de Sousa Sobrinho, referente a viagem no período de 26 a 29/11/2002 (o plano de trabalho contempla diária de R$ 68,00) ;
g) no valor de R$ 405,00, a Maria do Socorro Santos Leal Paixão, referente ao período de 1 a 7/2/2002 (valor no plano de trabalho de R$ 15,00 a diária) ;
h) no valor de R$ 260,00, a Virna Pereira Teixeira, referente ao período de 21 a 26/2/2002 (valor no plano de trabalho de R$ 15,00 a diária) ;
i) no valor de R$ 330,00, a Francisco das Chagas Rodrigues Nunes, referente a diárias no período de 10 a 13/6/2002.
8.4. Pagamento a responsável pela execução do convênio, Sr. Antônio Ferreira de Sousa Sobrinho, sem que houvesse apresentação de comprovação da realização das despesas referentes a:
a) pagamento de bolsas aos monitores e coordenadores locais referente ao mês de maio de 2002, no valor de R$ 20.400,00, conforme cheque nominal 850088 de 13/6/2002;
b) compra de material de expediente, conforme termo de solicitação, no valor de R$ 800,00;
c) pagamento de hospedagem e alimentação de participantes do seminário de avaliação, conforme solicitação formal, no valor de R$ 4.500,00;
8.5. Provisões bancárias (lista nominal de beneficiários que recebiam pecúnia em caixa) realizadas para pagamento de despesas com passagens ou hospedagens sem a devida solicitação formal e sem quaisquer comprovantes de repasse:
a) no valor de R$ 8.186,50, para passagens e sem especificação do local de destino do deslocamento;
b) no valor de R$ 1.965,00, para hospedagens e alimentação de monitores, coordenadores locais e alunos universitários;
c) nos valores de R$ 3.611,00 e de R$ 4.749,00, para passagens e fretes de monitores, coordenadores locais e alunos universitários (conforme solicitação formal) ;
d) no valor de R$ 3.470,00, para passagens dos coordenadores locais na realização de supervisão das salas.
8.6. Pagamento a Carlota Maria de Neiva Araújo por serviços prestados, no valor de R$ 3.000,00, referente a fornecimento de refeições, sem emissão de documento fiscal.
9.	O citado relatório traz, ainda, outras constatações envolvendo os recursos federais liberados por meio do multicitado convênio:
9.1. Pagamentos de viagens interestaduais (sem especificação do motivo da viagem) à empresa Stella Mota Viagem e Turismo -ME, por meio de cheques nominais, enquanto os bilhetes de passagens indicam que os citados pagamentos ocorreram mediante cartão de crédito do próprio viajante:
a) no valor de R$ 1.573,44, referente à passagem para Maria Clara di Pierro, no período de 26/3/2003 e 30/3/2003, com débito na conta do convênio no dia 19/3/2003 (cheque nominal 850289) , enquanto no bilhete de passagem consta que o pagamento ocorreu mediante o cartão de crédito da viajante;
b) no valor de R$ 2.197,02, referente a passagem para Edgar Jorge Kolling, no trecho Porto Alegre/Teresina/Porto Alegre, enquanto no ticket eletrônico consta que o pagamento ocorreu mediante cartão de crédito do viajante;
c) no valor de R$ 1.014,75, referente a passagem para Carlos Alberto Almeida, no trecho Brasília/Teresina/Brasília, enquanto no ticket eletrônico consta que o pagamento no valor de R$ 1.056,35 ocorreu mediante cartão de crédito do viajante;
9.2. Transferência de recursos da conta do convênio (conta 16.335, agência 3791-5) para a conta corrente geral da Fundape (conta 6603-6, agência 3791-5) , nos valores de R$ 190,50, R$ 1.611,00, R$ 175,00 e R$ 130,03;
9.3. Pagamento à empresa Destaque (M. N. Associados Ltda.) , mediante a nota fiscal 2467, no valor de R$ 400,00 (valor total da nota) , enquanto na descrição dos serviços da referida nota consta uma unidade no valor R$ 160,00;
9.4. Pagamento a bolsistas em número superior ao indicado no plano de trabalho e com valores superiores ao indicado no mesmo;
9.5. Os termos de solicitações formais para os monitores estão sem a assinatura do bolsista e do presidente da Fundape e sem a data do contrato;
9.6. Pagamento de despesas com refeições no restaurante Longá, no valor de R$ 400,00, conforme nota fiscal de 5/9/2003;
9.7. Contratação de pessoas jurídicas, sem obediência à Lei 8.666/1993, quanto aos procedimentos análogos para as entidades privadas, omitindo-se em realizar pesquisa de preço por meio de orçamentos:
a) pagamento à Nobel (livraria/papelaria) , no valor de R$ 5.676,80, referente à compra de material didático;
b) pagamento à Gráfica Pinheiro Ltda.-MEE, no valor de R$ 42.800,00, referente à compra de 2.500 unidades de livros. Os orçamentos apostos são os da empresa contratada (datado de 10/7/2002) , da World Gráfica e Editora (datado de 12/7/2002) no valor de R$ 45.000,00 e da Gráfica e Editora Santa Teresinha (datado de 12/7/2002) no valor de R$ 48.000,00. Entretanto, já em 3/7/2002 a Gráfica Pinheiro recebeu, como adiantamento, conforme se constata no termo de solicitação de pagamento, a importância de R$ 15.520,00 (cheque 850109) ;
c) pagamento de diversos valores ao grupo Ótica D'Costa, totalizando o valor de R$ 15.795,00, referente à compra de 351 óculos; 
d) pagamento à Jaqueline Ótica (Alcilene Maria Bentes Fortes) , no valor de R$ 2.700,00, referente a compra de 54 óculos ao preço de R$ 50,00 cada, valor unitário superior ao da compra no Grupo D'costa (R$ 45,00) ;
e) pagamento a Prodart, no valor de R$ 2.500,00, referente à locação de auditório, no período de 27 a 30/3/2002, sem a devida emissão da nota fiscal de serviço;
f) pagamento a diversos hotéis, no valor total de R$ 16.822,81 (período de 27 a 30/3/2002) , relativo a hospedagem de alunos universitários, monitores, coordenadores locais e professores, sem especificação da quantidade de hóspedes e de quartos alugados.
10.	 Em razão das ocorrências constantes do relatório de investigação (peça 1, p. 455-477) , descritas nos itens 8 a 9.7-retro, o Incra/PI emitiu demonstrativo de débito no valor de R$ 317.728,75 (peça 2, p. 153-155) e inscreveu a responsabilidade do Sr. Herbert Brandão Lago no Siafi por esse valor (peça 2, p. 301) .
O Relatório de Tomada de Contas Especial 001/2015, de 1/6/2015, consta à peça 2, p. 325-347. Este processo foi encaminhado à Controladoria Geral da União (CGU) em 24/6/2015 (peça 2, p. 357) . O órgão de controle interno da CGU emitiu relatório de auditoria (peça 2, p. 365-369) e certificado de auditoria (peça 2, p. 371) , ambos em 15/9/2015, em concordância com as conclusões do Incra. O pronunciamento ministerial, datado de 20/10/2015, consta à peça 2, p. 381.
A instrução de peça 16 avaliou que, das despesas impugnadas no relatório de investigação de 14/7/2005 (peça 1, p. 455-477) , transcritas no parágrafo 5 desta instrução, as especificadas nos itens 9.4 e 9.5 não foram quantificadas. A não realização da pesquisa de preços prevista na Lei 8.666/1993 quando da contratação de pessoas jurídicas, descrita no item 9.7, por si só, não indica a ocorrência de dano. Também não é indicada a razão da irregularidade no pagamento de despesas com refeições, relacionada no item 9.6.
1.1. Assim, restaram os débitos abaixo consolidados, elencados nos itens 8.1 a 8.6 e 9.1 a 9.3 da transcrição contida no parágrafo 4 desta instrução:
	ITENS
	IRREGULARIDADE
	VALOR TOTAL (R$) 

	8.1 (alíneas 'a' a 'i') 
	Ausência de comprovante de despesas com deslocamentos e diárias de monitores, coordenadores locais e alunos universitários.
	19.984,90

	8.2 
	Ausência de comprovante de despesas com bolsas pagas a Francisco José Alvarenga.
	1.860,00

	8.3 (alíneas 'a' a 'i') 
	Ausência de comprovante de despesas com pagamento de diárias em quantidade superiores ao período de deslocamento.
	6.305,00

	8.4 (alíneas 'a' a 'c') 
	Ausência de comprovante de despesas com pagamentos ao responsável pela execução do convênio, Sr. Antônio Ferreira de Sousa Sobrinho.
	25.700,00

	8.5 (alíneas 'a' a 'd') 
	Ausência de comprovante de despesas com provisões bancárias realizadas para pagamento de passagens ou hospedagens sem a devida solicitação formal e sem quaisquer comprovantes de repasse.
	21.981,50

	8.6 
	Ausência de comprovante de despesa com pagamento a Carlota Maria de Neiva Araújo por serviços prestados referente a fornecimento de refeições.
	3.000,00

	9.1 (alíneas 'a' a 'c') 
	Pagamentos de viagens interestaduais (sem especificação do motivo da viagem) à empresa Stella Mota Viagem e Turismo -ME por meio de cheques nominais, enquanto os bilhetes de passagens indicam que os citados pagamentos ocorreram mediante cartão de crédito do próprio viajante.
	4.785,21

	9.2
	Transferência de recursos da conta do convênio (conta 16.335, agência 3791-5) para a conta corrente geral da Fundape (conta 6603-6, agência 3791-5) .
	2.106,80

	9.3 
	Pagamento à empresa Destaque (M. N. Associados Ltda.) , mediante a nota fiscal (2467) , no valor de R$ 400,00 (valor total da nota) , enquanto na descrição dos serviços da referida nota consta uma unidade no valor R$ 160,00.
	400,00

		TOTAL
	86.123,41

1.2. O valor total do débito, de R$ 86.123,41, deve ser atualizado a partir de 18/11/2002, data do efetivo crédito do último repasse, mais favorável ao responsável.
O convênio e seus quatro termos aditivos foram assinados pelo então presidente da Fundape, Sr. Herbert Brandão Lago (peça 1, p. 66, 180, 204, 232 e 242) . Os recursos foram transferidos à Fundape em 2001 e 2002 (vide parágrafo 3 desta instrução) e utilizados ainda em sua gestão (peça 2, p. 239) naquela Fundação. A cláusula décima quarta do convênio estabelece o Sr. Herbert Brandão Lago como executor pela Fundape (peça 1, p. 64) . Assim, a responsabilidade pelo débito desta tomada de contas especial foi a ele atribuída.
Apesar de a Fundape, pessoa jurídica de direito privado destinatária de transferências voluntárias de recursos federais, responder solidariamente com seus administradores pelos danos causados ao erário na aplicação desses recursos (Súmula TCU 286) , afastou-se a possibilidade de imputação de débito à Fundação, pois com sua extinção, seu patrimônio foi, ou será, transferido à UFPI.
1.3. Por isso, foi proposta a citação de Herbert Brandão Lago (peça 6) , na qualidade de ex-presidente da Fundape, pelas irregularidades relacionadas no parágrafo 6.1 desta instrução.  
Em cumprimento ao despacho do titular da Secex/PI, que autorizou a citação do responsável (peça 8) , foi expedido o Ofício 1419/2016-TCU/Secex-PI, de 7/12/2016 (peça 10) , solicitando que o responsável apresentasse alegações de defesa e/ou recolhesse aos cofres do Incra a quantia indicada a seguir, em razão da impugnação parcial das despesas decorrente de irregularidades na execução do objeto do Convênio CRT/PI/20.300/2001, descritas a seguir, conforme Relatório de Investigação elaborado por técnicos da Superintendência Regional do Incra no Piauí em 14/7/2005 (peça 1, p. 455-477) e art. 30 da Instrução Normativa da Secretaria do Tesouro Nacional 1/1997:
	DATA
	VALOR (R$) 

	18/11/2002
	86.123,41

	IRREGULARIDADE
	VALOR TOTAL (R$) 

	Ausência de comprovante de despesas com deslocamentos e diárias de monitores, coordenadores locais e alunos universitários.
	19.984,90

	Ausência de comprovante de despesas com bolsas pagas a Francisco José Alvarenga.
	1.860,00

	Ausência de comprovante de despesas com pagamento de diárias em quantidade superiores ao período de deslocamento.
	6.305,00

	Ausência de comprovante de despesas com pagamentos ao responsável pela execução do convênio, Sr. Antônio Ferreira de Sousa Sobrinho.
	25.700,00

	Ausência de comprovante de despesas com provisões bancárias realizadas para pagamento de passagens ou hospedagens sem a devida solicitação formal e sem quaisquer comprovantes de repasse.
	21.981,50

	Ausência de comprovante de despesa com pagamento a Carlota Maria de Neiva Araújo por serviços prestados referente a fornecimento de refeições.
	3.000,00

	Pagamentos de viagens interestaduais (sem especificação do motivo da viagem) à empresa Stella Mota Viagem e Turismo -ME por meio de cheques nominais, enquanto os bilhetes de passagens indicam que os citados pagamentos ocorreram mediante cartão de crédito do próprio viajante.
	4.785,21

	Transferência de recursos da conta do convênio (conta 16.335, agência 3791-5) para a conta corrente geral da Fundape (conta 6603-6, agência 3791-5) .
	2.106,80

	Pagamento à empresa Destaque (M. N. Associados Ltda.) , mediante a nota fiscal (2467) , no valor de R$ 400,00 (valor total da nota) , enquanto na descrição dos serviços da referida nota consta uma unidade no valor R$ 160,00.
	400,00

O Sr. Herbert Brandão Lago tomou ciência do expediente que lhe foi encaminhado, conforme atesta o aviso de recebimento (AR) que compõe a peça 11. 	Em resposta à sua citação, o responsável apresentou suas alegações de defesa (peça 12) , assim, resumidas na instrução de peça 16:
1.4. Em 29.05.2015, ingressou com ação cautelar inominada contra o Incra com o objetivo de que lhe fosse apresentada documentação visando subsidiar sua defesa perante esta tomada de contas especial. À época, foi concedida liminar em parte, determinando ao Incra a apresentação de documentos, o que não foi feito, tendo recorrido ao Tribunal Superior.
1.5. O Convênio INCRA/FUNDAPE CRT-PI 20.300/2001 foi executado sob sua gestão até a data de sua saída como presidente da Fundape, que ocorreu em maio de 2005, quando foi substituído pelo Sr. Gildásio Guedes Fernandes, conforme comprova termo de posse acostado (peça 12, p. 7-8) . Como está afastado da Fundape há mais onze anos, não possui nenhum documento que possa embasar sua defesa.
1.5.1. Embora todas as prestações de contas do convênio tenham sido entregues ao Incra, este órgão optou por abrir a presente tomada de contas especial e notificou o requerente em 8/7/2013 para que se manifestasse ou efetuasse o pagamento da suposta dívida apurada. Desta forma, foi prejudicado perante aquele órgão que entendeu que o subscritor desta deveria ser responsabilizado perante o Tribunal de Contas da União, encaminhando a este órgão a documentação que gerou o presente processo.
1.5.2. O Incra alega que neste processo encontram-se as prestações de contas, o que não é verdadeiro, razão por que elas foram requisitadas (peça 12, p. 10-40) . Porém, a autarquia não entregou as peças ao requerente.
1.5.3. Tentou, junto à Fundape, obter cópias dos documentos para subsidiar sua defesa. Contudo, à época, toda a documentação da referida fundação encontrava-se jogada em caixas, em completa e total desorganização, conforme pode ser verificado nas cópias de fotografias anexas (peça 12, p. 84-116) . A Fundape negligenciou a sua responsabilidade quando 'jogou' caixas e mais caixas em um depósito qualquer, não disponibilizando, também, as peças necessárias para que pudesse sustentar a sua tese perante o Incra.
1.5.4. Encontra-se prejudicado por não ter tido acesso à documentação no processo original, nem por meio do Incra, nem mediante a Fundape.
1.5.5. De acordo com a instrução à peça 6, em seus itens 16 e 16.1, atualmente é a Fundação Universidade Federal do Piauí que responde por todas as questões relativas à Fundape, pois esta estaria extinta. Contudo, não procede a informação de que a Fundape foi extinta. O comprovante de inscrição e situação cadastral emitido pela Receita Federal do Brasil, em 3/1/2017 (peça 12, p. 9) , diz que a mesma continua ativa. Portanto, não há porque se imputar responsabilidade pelas supostas irregularidades única e exclusivamente ao requerente.
1.5.6. Não desviou recursos financeiros para si nem para terceiros, utilizando-se unicamente dos recursos administrados pela Fundape no pagamento das despesas que lhe eram indicadas pelo próprio Incra e pela própria administração da Universidade Federal do Estado do Piauí, objetivando a execução do convênio.
1.5.7. Tais fatos estão demonstrados e comprovados pelo próprio Incra, quando emitiu as seguintes manifestações, que se encontram no bojo deste processo (peça 12, p. 41-83) : 
Nos termos do art. 31 da IN/STN/N° 01/97, informamos a V. Sa. Que os recursos transferidos à FUNDAPE no valor de R$ 250.000,00 (duzentos e cinquenta mil reais) correspondentes à primeira, segunda e terceira parcelas objetivando a alfabetização de 1000 jovens e adultos trabalhadores rurais em projetos de assentamentos do INCRA/PI (Convênio CRT/PI/20400/01) , tiveram, quanto ao aspecto financeiro, correta e regular aplicação dos referidos recursos. (...) 
 (fl. 83.) 
Concluímos, ainda, que à luz da documentação analisada, não foi detectado nenhum tipo de irregularidade ou desvio quanto a aplicação dos recursos repassados a convenente. (...) 
 (fls. 180-135 - CTCE/INCRA) 
Após análise da documentação, verificou-se que as irregularidades ainda pendentes de solução foram sanadas pela FUNDAPE. (...) 
 (fl. 255) 
1.5.8. Se ocorreram algumas irregularidades de ordem administrativa, não houve dolo. Nenhuma irregularidade grave foi cometida pelo requerente, não havendo demonstração e comprovação de prática de atos que impliquem a ocorrência de desfalque ou desvio de bens ou valores públicos, ou de prática de desvio de finalidade, prática de atos ilegais, ilegítimo ou antieconômico de que tenham resultado danos à administração pública federal.
1.5.9. Sem poder consultar na Fundape e sem obter os dados necessários na FUFPI, sente-se prejudicado, razão por que declara o seu inconformismo sobre tais fatos.
1.5.10. Solicita o arquivamento do processo, pelos fundamentos acima expendidos.
A análise da defesa apresentada pelo responsável foi procedida na instrução de peça 16. Transcreve-se a seguir o exame realizado naquela instrução, bem como suas conclusões:
12.1.	Em síntese, o responsável alega que sua defesa está prejudicada porque não conseguiu, com a Fundape e com o Incra, a documentação necessária para subsidiá-la, incluindo a prestação de contas do Convênio CRT/PI/20.300/2001.
12.2.	Embora o responsável argumente que não lhe foi disponibilizada, pelo Incra e pela Fundape a documentação necessária para sua defesa, equipe do Incra/PI, em trabalho in loco na Fundape em 14/7/2005, realizou investigação e análise da documentação comprobatória das despesas relativas à execução do convênio, e constatou, já àquela época, os pagamentos indevidos e a ausência dos comprovantes de despesas, motivadores desta tomada de contas especial (peça 1, p. 455-477) .
12.3.	A maior parte das irregularidades que resultaram no débito desta tomada de contas especial (91%) referem-se à ausência de comprovantes de despesas que, desde 14/7/2005, já não foram encontrados por técnicos do Incra quando de inspeção na Fundape, tampouco constavam da prestação de contas encaminhada pelo responsável àquela autarquia. 
12.4.	A documentação anexada aos autos pelo responsável indica a ocorrência de inconsistências nos documentos de despesa do convênio:
12.4.1. No relatório financeiro sobre a prestação de contas que diz 'Concluímos, ainda, que à luz da documentação analisada, não foi detectado nenhum tipo de irregularidade ou desvio quanto a aplicação dos recursos repassados a convenente', afirma também que 'Contudo, para emissão de um parecer conclusivo sobre a prestação de contas final do convênio retro identificado, esta Comissão necessita realizar uma análise da documentação comprobatória das despesas realizadas' (peça 12, p.46) .
12.4.2. O relatório de análise das explicações declara que a prestação de contas final do convênio 'é insatisfatória em face das incorreções ainda pendentes de regularizações, no que diz respeito aos aspectos formais, aritméticos e financeiro da documentação analisada (peça 12, p. 82) .
12.4.3. No Memorando 04/2006, portanto, após a inspeção in loco realizada na Fundape, a comissão de análise de prestação de contas de convênio declara (peça 12, p. 48) :
Considerando que ainda não houve uma regularização definitiva sobre as impropriedades levantadas na prestação de contas, sugerimos a V.Sa. autorizar o setor competente desta SR-24 o registro da inadimplência do convenente no Cadastro de Convênio no SIAFI, bem como a consequente instauração do processo de tomada contas especial na forma da legislação vigente.
12.5.	O responsável não trouxe aos autos nenhum argumento ou documentação que demonstrasse a regularidade das despesas questionadas, relacionadas no parágrafo 6.1 desta instrução.
12.6.	Entretanto, na execução da despesa pública, cabe ao gestor comprovar a regularidade da aplicação dos recursos repassados por convênio, por força do que dispõe o art. 70, parágrafo único, da Constituição Federal, bem assim o art. 93 do Decreto-Lei 200/1967 c/c o art. 66 do Decreto 93.872/1986. O gestor deve fornecer todas as provas da regular aplicação dos recursos sob sua responsabilidade, em conformidade com os normativos vigentes e reiterada jurisprudência do TCU.
13. Portanto, considerando que o Sr. Herbert Brandão Lago não conseguiu demonstrar a boa e regular aplicação dos recursos públicos repassados à Fundape mediante o Convênio CRT/PI/20.300/2001, devem suas contas serem julgadas irregulares e lhe ser atribuído o débito constante da citação. 
14. Registre-se que, conforme correspondência encaminhada pelo Reitor da Universidade Federal do Piauí ao Secretário de Controle Externo do TCU no Piauí, à peça 15, p. 1, extraída do TC 019.549/2011-3, a Fundape foi extinta em 19/9/2007. Os Acórdão 2665/2014-TCU-Segunda Câmara (no âmbito do TC Processo 019549/2011-3) e 2279/2014-Plenário (no âmbito do TC Processo 034.207/2011-2) , atentando para a extinção da Fundape, bem como que somente a ela cabia a responsabilidade pelo dano apurado naqueles dois processos, determinaram o arquivamento dos mesmos.
14.1.	Dessa forma, considera-se afastada a possibilidade de imputação de débito à Fundape, uma vez que o eventual patrimônio da mesma, em razão de sua extinção, foi, ou ainda será transferido à UFPI, conforme já descrito no item 16 da instrução à peça 6.
CONCLUSÃO
15. Tendo em vista que não constam dos autos elementos que permitam reconhecer a boa-fé do responsável e, considerando a análise promovida nos parágrafos 12 a 14.1 desta instrução, sugere-se que as contas do Sr. Herbert Brandão Lago sejam julgadas irregulares, nos termos do art. 202, § 6º, do RI/TCU, com a imputação do débito atualizado monetariamente e acrescido de juros de mora, nos termos do art. 202, §1º, do RI/TCU.
15.1.	Sobre a prescrição da pretensão punitiva, cabe registrar que, em incidente de uniformização de jurisprudência (Acórdão 1441/2016-TCU-Plenário) , o TCU decidiu pela aplicação do prazo prescricional de 10 anos, contado da ocorrência do fato irregular e interrompido pela citação, audiência ou oitiva da parte.
15.2.	Considerando que o fato irregular ocorreu em 18/11/2002 (data utilizada para cálculo do débito, parágrafo 9 desta instrução) e que a manifestação do Secretário da Secex/PI aquiescendo com a citação data de 2/12/2016 (peça 8) , conclui-se pela ocorrência da prescrição da pretensão punitiva do TCU.
Com base nas análises retro transcritas, a instrução propôs, entre outras providências, julgar irregulares as contas do Sr. Herbert Brandão Lago e condená-lo ao pagamento do débito no valor de R$ 86.123,41, com data de 18/11/2002. O corpo diretivo da unidade técnica concordou com a proposta formulada.
O Ministério Público junto ao TCU (MPTCU) , não obstante acompanhar a unidade técnica quanto à rejeição das alegações de defesa apresentadas pelo responsável, entendeu estarem presentes elementos capazes de aferir a boa-fé do responsável, razão pela qual opinou no sentido da fixação de novo e improrrogável prazo para o recolhimento do débito atualizado monetariamente.
O relator do processo, ministro-substituto Augusto Sherman Cavalcanti, alinhou-se à tese de boa-fé do responsável, ponderando, no entanto, que permanecia sua responsabilidade pelos valores não comprovados, seja por culpa em sentido lato, ou por erro grosseiro na comprovação das despesas, no tempo e ocasião devidos. 
Acompanhando o posicionamento do relator, a Primeira Câmara deste Tribunal decidiu, por meio do Acórdão 2277/2019-TCU-Primeira Câmara, proferido da sessão de 12/3/2019:
9.1. rejeitar as alegações de defesa apresentadas pelo responsável Herbert Brandão Lago, ex-Presidente da Fundação de Desenvolvimento e Apoio à Pesquisa, Ensino e Extensão do Piauí (Fundape) , cientificando-o, nos termos do disposto no art. 12, §§ 1º e 2º, da Lei 8.443, de 1992, c/c o art. 202, §§ 2º e 3º, do Regimento Interno do TCU, da fixação de novo e improrrogável prazo de quinze dias, a contar da ciência, para comprovar o recolhimento da quantia de R$ 86.123,41 (oitenta e seis mil, cento e vinte e três reais e quarenta e um centavos) aos cofres do Instituto Nacional de Colonização e Reforma Agrária, atualizada monetariamente a partir de 18/11/2002 até a data do efetivo recolhimento, na forma da legislação em vigor; 
9.2. cientificar o responsável de que a liquidação tempestiva do débito atualizado monetariamente saneará o processo e permitirá que as contas sejam julgadas regulares com ressalva, dando-lhe quitação, nos termos do § 4º do art. 202 do Regimento Interno do TCU, ao passo que a ausência dessa liquidação tempestiva levará ao julgamento pela irregularidade das contas, com imposição de débito a ser atualizado monetariamente e acrescido de juros moratórios nos termos do art. 19 da Lei 8.443, de 1992; e 
9.3. cientificar o responsável acerca do disposto no art. 217 do RI/TCU e de que a faculdade ali prevista dependerá de expresso requerimento por ele formulado, a ser apreciado pelo Relator ou pelo Tribunal.
Em face da referida deliberação, e depois de rejeitados os embargos oferecidos (Acórdão 5938/2019-TCU-Primeira Câmara, de 23/7/2019) , o espólio do responsável interpôs recurso de reconsideração à peça 45. 
A Secretaria de Recursos (Serur) , ao examinar tal recursos (peças 48 e 49) , ponderou não caber recurso, exceto embargos, de decisão que rejeitar as alegações de defesa, nos termos do art. 279 do Regimento Interno/TCU. Por essa razão, propôs o recebimento do expediente como mera petição e que a documentação anexada ao processo fosse aproveitada como elementos complementares de defesa, nos termos do parágrafo único daquele dispositivo regimental. 
Concordando com o posicionamento da Serur, o relator do processo, por meio de despacho de peça 51, recebeu o referido expediente como mera petição, nos termos dos arts 201 e 279 do RI/TCU c/c o art. 23 da Resolução TCU 36/1995, e encaminhou o processo à análise desta SecexTCE para prosseguimento da fase de instrução dos autos com vistas à apreciação de mérito pelo Tribunal.
EXAME TÉCNICO
Alegações complementares de defesa, apresentadas pelo espólio de Herbert Brandão Lago, a título de recurso de reconsideração (peça 45) 
Em sua missiva, o representante do espólio apresenta um conjunto de argumentos e alegações, os quais serão organizados e resumidos a seguir.
1.6. Argumento 1: Nulidade da decisão, em face da ofensa aos princípios da ampla defesa e do contraditório. Para sustentar essa tese, foram apresentadas as seguintes alegações:
a) O gestor não teria tomada conhecimento da abertura da TCE, posto que saiu da Fundape em maio de 2005, antes de emitido o relatório de investigação do Incra, em 14/7/2005, no qual foi indicada a ausência de comprovantes de despesas realizadas com recursos do convênio, e antes do ofício de notificação expedido pelo Incra em julho de 2005;
b) Aberto o processo de TCE, a notificação do responsável teria ocorrido somente em 9/4/2013, ainda assim, sem informações que permitissem verificar o decurso de prazo entre a ocorrência do fato gerador e a expedição da primeira notificação ao responsável, conforme previsão do inciso II do art. 6º da IN TCU 71/2012. 
c) O fato irregular teria ocorrido em 18/11/2002, com a manifestação do Secretário da SECEX/PI aquiescendo com a citação do Recorrente somente em 07/12/2016, após o que foi notificado;
d) Tal interstício dificultaria em demasia, ou mesmo impossibilitaria, o pleno exercício dos direitos da ampla defesa e do contraditório, consagrados na citada Carta Magna;
e) O Incra, por sua Superintendência Regional do Piauí - SR24, negou-se a entregar cópias da documentação (prestação de contas e seus documentos) requerida pelo responsável após sua notificação. Nesse sentido, destaca a forma grosseira e irresponsável, segundo seus dizeres, de como se deu essa negativa;
f) Com a Fundação gestora do convênio foi extinta em 2007, o responsável teria ingressado com ação cautelar inominada em 2015 para que o INCRA oportunizasse o acesso ao processo, em virtude de a Universidade Federal do Piauí não ter agido com a devida diligência e zelo na preservação da documentação da extinta Fundação de apoio, conforme se depreende das fotografias apensas na peça 12 (p 87-116) ;
g) Embora tenha informado, já quando foi notificado para pagar a dívida apontada, de que não teve acesso à documentação e peças necessárias para subsidiar sua defesa em decorrência do tempo, restou essa informação completamente ignorada por este Tribunal;
h) Apresenta trechos de trabalhos e de juristas, bem como de decisões e entendimentos do STF, versando sobre os princípios da ampla defesa e do contraditório, para destacar que haveria frustração a tais princípios no caso presente;
i) Apresenta precedente desta Corte de Contas em que houve devolução do processo ao relator a quo por falhas que limitaram o exercício do contraditório e da ampla defesa.
Análise do argumento 1.
1.6.1. Para que se avalie a pertinência da tese de nulidade deste processo, em virtude da suposta ofensa aos princípios do contraditório e da ampla defesa, é necessário reconhecer, de início, que na instrução de peça 6, de 5/10/2016, que propôs a citação do responsável, bem como na instrução de mérito de peça 16, não foi avaliado o cumprimento das disposições do art. 6º, inciso II, da Instrução Normativa 71/2012.
1.6.2. A ausência dessa avaliação, no entanto, não representou nenhum prejuízo à sua defesa, uma vez que sua citação foi regularmente procedida e sua defesa analisada. Assim, caso tal questão tivesse sido suscitada em suas alegações de defesa, teria sido normalmente analisada, como será feito, a seguir.
1.6.3. Por meio do inciso II do art. 6º da IN TCU 71/2012, o TCU normatizou, de fato, conforme alegado, a hipótese de dispensa de instauração ou arquivamento da TCE em razão do decurso de mais de dez anos entre o fato e a primeira notificação. 
1.6.4. O exame desse pressuposto, no entanto, deve ser examinado à lua da orientação jurisprudencial desta Corte de Contas (a exemplo dos Acórdão 550/2020-TCU-Plenário e 461/2017-Primeira Câmara) , segundo a qual, o art. 6º, inciso II, da IN-TCU 71/2012 não tem aplicação automática em face do simples transcurso do prazo de dez anos entre a ocorrência do dano e a citação, devendo ser verificado, no caso concreto, se houve efetivo prejuízo à racionalidade administrativa, à economia processual, à ampla defesa ou ao contraditório.
1.6.5. Assim, para que se reconheça a inviabilidade de seguimento da TCE por esse fundamento, devem estar presentes, simultaneamente, as seguintes condições: i) prazo superior a 10 anos entre a data provável da ocorrência do dano e a primeira notificação válida do responsável; e as circunstâncias objetivas que importem em efetivo prejuízo ao exercício da ampla defesa e contraditório.
1.6.6. Para se verificar a primeira condição, rejeita-se, de início, a alegação do responsável de que ele foi notificado da abertura desta TCE somente em 19/4/2013. Conforme descrito no item VI do Relatório do Tomador de Contas (peça 2, p. 337) , o responsável foi notificado sobre as irregularidades em sua prestação de contas nos dias 5/1/2004, 11/2/2004, 19/3/2004, 13/4/2004, 8/7/2004. 
1.6.7. A contagem do prazo também não se inicia em 18/11/2002, conforme alegado. Essa foi a última data em que os recursos foram creditados na conta do convênio e foi utilizada para o cálculo da atualização monetária e dos juros moratórios incidentes sobre o valor do débito, por ser, de forma conservadora, a mais benigna para o devedor.
1.6.8.  Entretanto, considerando que se trata de irregularidades diversas e que o Concedente tomou conhecimento do dano apenas com a apresentação da prestação de contas final do convênio, ocorrida em 31/10/2003 (peça 1, p. 314) , essa data deve ser o marco inicial para verificação do transcurso dos dez anos estabelecidos no art. 6º, inciso II, da IN 71/2012.
1.6.9. Esse entendimento é utilizado pelo TCU, para os casos de prescrição. O enunciado do Acórdão 2278/2019-TCU-Primeira Câmara, rel. Augusto Sherman, por exemplo, prevê que, nos casos de não comprovação da regular aplicação de recursos repassados mediante convênios ou instrumentos similares, a data limite para entrega da prestação de contas final ou a data da efetiva entrega antecipada assinala o marco inicial da contagem do prazo de prescrição. Sendo assim, por similaridade, o entendimento deve ser utilizado também para a aplicação do art. 6º, inciso II, da IN 71/2012.
1.6.10.  Dessa forma, entre a entrega da prestação de contas e as primeiras notificações encaminhadas ao responsável, ainda em 2004, não transcorreu nem mesmo um ano. Não se verifica, portanto, a primeira condição para a dispensa de instauração da TCE.
1.6.11. Não obstante, ainda que se considere, por hipótese, que a data informada nas alegações seja a correta e que tenha se cumprido, assim, a primeira condição, vejamos o que se conclui da análise da segunda condição. 
1.6.12. Ou seja, avaliemos que circunstâncias objetivas foram apresentadas pela defesa, que importem em efetivo prejuízo ao exercício da ampla defesa e contraditório.
1.6.13. Em síntese, o que se alega é que o longo decurso de prazo prejudicou a defesa, em virtude das dificuldade encontradas para ter acesso à documentação requerida à Fundape, da qual o responsável se desligou em maio de 2005, antes de emitido o relatório de investigação do Incra, em 14/7/2005, no qual foi indicada a ausência de comprovantes de despesas realizados com recursos do convênio, e antes do ofício de notificação expedido pelo Incra em julho de 2005.
1.6.14. Quanto à alegação, há que se contestar, inicialmente, que as dificuldades para ter acesso à documentação tenham sido ignoradas pelo Tribunal, conforme afirmou a defesa. O trecho a seguir, extraído da instrução de mérito (peça 16) , demonstra que não houve omissão quanto a essa análise:
12.1.	Em síntese, o responsável alega que sua defesa está prejudicada porque não conseguiu, com a Fundape e com o Incra, a documentação necessária para subsidiá-la, incluindo a prestação de contas do Convênio CRT/PI/20.300/2001.
12.2.	Embora o responsável argumente que não lhe foi disponibilizada, pelo Incra e pela Fundape, a documentação necessária para sua defesa, equipe do Incra/PI, em trabalho in loco na Fundape em 14/7/2005, realizou investigação e análise da documentação comprobatória das despesas relativas à execução do convênio, e constatou, já àquela época, os pagamentos indevidos e a ausência dos comprovantes de despesas, motivadores desta tomada de contas especial (peça 1, p. 455-477) .
12.3.	A maior parte das irregularidades que resultaram no débito desta tomada de contas especial (91%) referem-se à ausência de comprovantes de despesas que, desde 14/7/2005, já não foram encontrados por técnicos do Incra quando de inspeção na Fundape, tampouco constavam da prestação de contas encaminhada pelo responsável àquela autarquia. 
1.6.15. A questão foi avaliada também na proposta de deliberação do relator do Acórdão 2277/2019-TCU-Primeira Câmara, nos seguintes termos:
7. Tais alegações foram refutadas pela secretaria, a qual consignou que embora o responsável argumentasse que não lhe foi disponibilizada, pelo Incra e pela Fundape, a documentação necessária para sua defesa, equipe do Incra/PI, em trabalho presencial realizado na Fundape em 14/7/2005, realizou investigação e análise da documentação comprobatória das despesas relativas à execução do convênio, e constatou, já àquela época, os pagamentos indevidos e a ausência dos comprovantes de despesas, motivadores desta tomada de contas especial. Consignou a secretaria também que a maior parte das irregularidades que resultaram no débito desta tomada de contas especial (91%) referem-se à ausência de comprovantes de despesas que, desde 14/7/2005, já não foram encontrados por técnicos do Incra quando realizou inspeção na Fundape, e tampouco constavam da prestação de contas encaminhada pelo responsável à época. Emendou ainda que o responsável não trouxe nenhum documento comprobatório dessas despesas, sendo-lhe imputável o ônus da comprovação, conforme disposto na legislação e jurisprudência reiterada desta Corte de Contas
1.6.16. A partir dessa análise, nos parece claro que as dificuldades encontradas na defesa do responsável derivam de sua própria omissão, primeiro, em juntar a documentação necessária para demonstrar a correta aplicação dos recursos colocados sob sua responsabilidade e, posteriormente, em não acompanhar os desdobramentos das análises de sua prestação de contas, cujas inconsistências foram a ele reportadas em mais de uma oportunidade, no ano de 2004. 
1.6.17. Conforme relatado no item 6 da instrução de mérito (peça 16) , transcrito no item 5 desta instrução, foram emitidos vários relatórios financeiros indicando problemas na prestação de contas do responsável (peça 1, p. 338-348, 360-372, 378-388, 416-423 e 437-447) . 
1.6.18. O Concedente remeteu ofícios sobre as conclusões de todos esses relatórios. Conforme descrito no item VI do Relatório do Tomador de Contas (peça 2, p. 337) , o responsável foi notificado sobre as irregularidades em sua prestação de contas nos dias 5/1/2004, 11/2/2004, 19/3/2004, 13/4/2004, 8/7/2004.
1.6.19. O último, de 24/2/2005, avaliou o resultado das justificativas/explicações apesentadas pela Fundape, em 29/11/2004, ainda durante a gestão do responsável, e indica que a prestação de contas final não estava apta a ser aprovada por apresentar pendências, descritas nas alíneas 'c' e 'd' do relatório (pagamento de despesas de telefonia fixa com recursos da contrapartida, pagamento de despesas com passagens aéreas, ausência de documentação relativa à aquisição de materiais e/ou serviços com valores acima dos limites de dispensa de licitação e não identificação do título e número do convênio nos comprovantes de despesas) .
1.6.20. No item III desse último relatório financeiro foi recomendado, inclusive, a designação de uma equipe de técnicos para realizar trabalhos de análise, de caráter contábil e financeiro, de toda documentação comprobatória das despesas efetuadas por contas dos recursos do convênio.
1.6.21. A recomendação foi atendida ainda em 2005, e o Relatório de Investigação (peça 1, p. 455/479) , embora finalizado apenas em 14/7/2005, conforme alegado, apenas verificou, in loco, todo o conjunto de irregularidade sobre as quais o responsável vinha sendo fartamente notificado. 
1.6.22. Diante de todo esse relato, não há como acolher a tese levantada nas alegações de defesa, de que o responsável, quando deixou a Fundape, em maio de 2005, desconhecida o conjunto de irregularidades que motivaram a abertura desta TCE. Também estava plenamente ciente que tais irregularidades indicavam a reprovação de suas contas e a consequente instauração da tomada de contas especial.
1.6.23. Nesse sentido, o juízo a seguir, expresso pelo relator, em sua proposta de deliberação do Acórdão 2277/2019-TCU-Primeira Câmara, corrobora o entendimento de que não foi o prazo decorrido entre as irregularidades e a notificação do responsável que causou prejuízo à sua defesa, mas sua própria imprudência e negligência em não coletar e guardar, antes de sua saída da Fundape, toda a documentação necessária à completa comprovação da boa e regular execução dos recursos que geriu:
Assim, mesmo reconhecida a boa-fé, ainda responde pelos valores não comprovados, seja por culpa em sentido lato, ou por erro grosseiro na comprovação das despesas, no tempo e ocasião devidos. Há de arcar com as consequências de não manter consigo ou de não haver deixado na entidade documentação em ordem e capaz de efetivamente demonstrar a regularidade de todas e de cada uma das despesas realizadas com recursos públicos que geriu, e de não ser capaz de fazer essa demonstração perante este Tribunal. Tal responsabilidade não cessa quando o gestor deixa o cargo, uma vez que dele se exige tal obrigação de comprovação até o pronunciamento final e definitivo.
1.6.24. Assim, não se configura, no caso presente, a hipótese de arquivamento desta TCE, uma vez que não se mostram presentes, simultaneamente, as seguintes condições: i) prazo superior a 10 anos entre a data provável da ocorrência do dano e a primeira notificação válida do responsável; e ii) as circunstâncias objetivas que importem em efetivo prejuízo ao exercício da ampla defesa e contraditório.
Conclusões sobre o Argumento 1
1.6.25. Ante o exame realizado, propõe-se rejeitar as alegações de defesa referentes ao argumento 1, posto que, em resumo: i) restou comprovado que o responsável tinha plena ciência, desde 2004, das irregularidades que motivaram a instauração desta TCE, tendo sido notificado por diversas vezes para sanear sua prestação de contas, já em 2004; ii) as eventuais dificuldades enfrentadas posteriormente, com a documentação necessária para sua defesa, decorrem muito mais de sua própria negligência em não prestar contas de forma adequada, não juntar a documentação necessária para sanar as questões levantadas pelo concedente em 2004 e 2005 e por não se inteirar do resultado das investigações de que tinha ciência, antes de sair da Fundape, sobre a correção de sua prestação de contas, que poderiam levar, como levou, à instauração de uma TCE; iii) a ausência de análise sobre a possibilidade de arquivamento da TCE, em nada afetou o contraditório e ampla defesa, posto que o responsável foi citada regularmente e apresentou suas alegações de defesa à época e agora, as quais foram todas analisadas.
1.7. Argumento 2: Ausência de quaisquer irregularidades praticadas pelo responsável. O responsável não apresentou nenhum argumento ou documentação que desse suporte a esse argumento. 
Análise e conclusão sobre o Argumento 2
1.7.1. Em virtude da ausência de elementos e documentação em sua defesa, rejeita-se o argumento 2, e mantêm-se a irregularidade que motivou a condenação do responsável, descrita no item 7 desta instrução, configurada pela impugnação parcial das despesas decorrente de irregularidades na execução do objeto do Convênio CRT/PI/20.300/2001, descritas no Relatório de Investigação elaborado por técnicos da Superintendência Regional do Incra no Piauí em 14/7/2005.
1.8. Argumento 3: Prescrição. Apresenta, em defesa da prescrição, trecho do entendimento do Ministro Marco Aurélio Melo, segundo o qual 'não se deve admitir - considerada a Carta que se disse cidadã, a trazer ares democráticos ao Direito Administrativo - a imprescritibilidade da atuação do Tribunal de Contas da União, no que voltada a recompor o dano ao erário. Fazê-lo [sic], implicaria assentar poder insuplantável do Estado, a obrigar o cidadão a guardar documentos indefinidamente para a própria defesa'.
Análise do Argumento 3
1.8.1. Refuta-se o argumento apresentado pelo defendente, de que teria ocorrido a prescrição neste processo. A jurisprudência atual deste Tribunal, consolidada na Súmula 282, estabelece que são imprescritíveis as ações de ressarcimento movidas pelo Estado contra os agentes causadores de danos ao erário.
1.8.2. Não obstante, ainda que se defenda a tese da imprescritibilidade, há que se reconhecer a controvérsia atual em torno da questão, provocada, especialmente por recentes julgados da Suprema Corte brasileira.
1.8.3. Tais controvérsias foram expostas, por exemplo, nas análises entabuladas no âmbito do TC-Processo 027.959/2017-4, em que o auditor responsável pela instrução do processo acolheu a tese da prescrição, levantada pelo defendente. Esse entendimento, no entanto, foi refutado pelo diretor da 2ª Diretoria da SecexTCE, que emitiu parecer com o seguinte teor, acolhido pelo titular da Secretaria e pelo Ministério Público junto ao TCU (MPTCU) :
 (...) 
2. Em relação à proposta alvitrada pelo AUFC na instrução à peça anterior, manifesto discordância em relação ao acolhimento da preliminar de prescrição da pretensão de ressarcimento do dano ao erário, pelos motivos a seguir expostos.
3. No tocante ao entendimento proferido pelo Supremo Tribunal Federal, no julgamento recente do RE 636.886 (tema 899) , a respeito da prescritibilidade da pretensão de ressarcimento ao erário com base em decisão de tribunal de contas, cabe assinalar que, conforme orientação sufragada pelo Acórdão 6589/2020-TCU-Segunda Câmara, da relatoria do Ministro Raimundo Carreiro, a decisão do STF alcança tão somente a fase judicial de execução do título extrajudicial, não atingindo os processos de controle externo em trâmite no TCU.
4. Aliás, da ementa do julgado do STF constou que: 'A pretensão de ressarcimento ao erário em face de agentes públicos reconhecida em acórdão de Tribunal de Contas prescreve na forma da Lei 6.830/1980 (Lei de Execução Fiscal) '. Portanto, até o trânsito em julgado do acórdão condenatório do TCU, permanece imprescritível a pretensão de ressarcimento ao erário decorrente da instauração da tomada de contas especial, conforme Enunciado da Súmula 282 do TCU:
'As ações de ressarcimento movidas pelo Estado contra os agentes causadores de danos ao erário são imprescritíveis.'
5. Ainda que o TCU venha a firmar entendimento pela prescrição da pretensão de ressarcimento ao erário, cabe destacar que no caso concreto discutido nesta TCE também haveria de se discutir os fatos e atos tendentes à cobrança da dívida ocorridos na fase de análise da prestação de contas do convênio e fase interna da TCE, que caracterizariam a interrupção e/ou suspensão do prazo de prescrição.
6. Nesse sentido, ressalte-se que a contagem inicial do prazo de prescrição deveria ser o da prestação de contas do convênio (1/4/2004 - peça 2, p. 28) , que é a data em que o convenente deveria comprovar a boa e regular aplicação dos recursos que lhe foram confiados. Assim, caso se confirme a tese levantada pelo AUFC em sua análise, no sentido da ocorrência da prescritibilidade decenal, há também de se considerar que houve interrupção de tal prazo, ao menos por uma vez, em 10/2/2011, tendo em vista o recebimento do ofício 96/MS/SE/DICON/PB, de 7/1/2011, em que a Divisão de Convênios e Gestão do Núcleo Estadual do Ministério da Saúde/PB notificou a convenente, na pessoa de sua presidente, quanto à necessidade de restituição dos valores impugnados aos cofres do Fundo Nacional de Saúde (peça 3, p. 57-58) .
1.8.4. O relator do processo, o eminente ministro Benjamin Zymler, alinhou-se ao entendimento dos dirigentes da unidade técnica e do MPTCU, resumindo seu pensamento no excerto transcrito a seguir, extraído de seu voto, o qual foi proferido na sessão da Primeira Câmara:
29.	Quanto à prescrição do débito apurado, entendo que deve ser aplicada a jurisprudência atual desta Corte de Contas sobre a matéria, consolidada na Súmula 282. Não desconheço que recentemente o Supremo Tribunal Federal, no âmbito do RE 636.886/AL, fixou o seguinte enunciado para o Tema 899: 'É prescritível a pretensão de ressarcimento ao Erário fundada em decisão de Tribunal de Contas'. 
30.	Não obstante essa respeitável decisão, ainda pairam diversas dúvidas sobre a matéria. Afinal, é possível concluir que a deliberação não tratou da prescrição do processo de controle externo levado a cabo perante o Tribunal de Contas da União, mas sim da prescrição intercorrente ocorrida durante a fase de execução do acórdão condenatório emitido pelo Tribunal.
31.	A decisão do STF versou sobre recurso extraordinário interposto pela União contra acórdão do Tribunal Regional Federal da 5ª Região que negou provimento a embargos de declaração opostos contra acórdão de sua lavra, assim ementado:
'EMENTA: TRIBUTÁRIO. PROCESSUAL CIVIL. EXECUÇÃO FISCAL. PROCESSO PARALISADO POR MAIS DE CINCO ANOS. PRESCRIÇÃO INTERCORRENTE. OCORRÊNCIA. 
1. Para fins práticos, deve-se observar quando a Fazenda Pública foi intimada a providenciar o andamento do feito. Passados cinco anos sem diligências concretas, ocorre a prescrição intercorrente. Caso haja suspensão na forma do art. 40, da Lei n. 6.830/80, ocorre a extinção se o feito permanecer paralisado por mais de seis anos.
2. Na hipótese dos autos, houve o arquivamento sem baixa do processo em 12.08.1999 e até a data da sentença extintiva do feito em 05.06.2006, a Fazenda Nacional não apresentou nenhuma medida concreta quanto à localização do devedor ou de seus bens. Revela-se, portanto, inequívoca a ocorrência da prescrição intercorrente.'
32.	No caso, a Fazenda Pública deixou a ação paralisada por mais de cinco anos, o que ensejou a declaração de prescrição intercorrente no aludido caso concreto. Como se vê da leitura da ementa, a questão controversa em discussão naquela deliberação era unicamente a prescrição intercorrente ocorrida durante a fase de execução do acórdão condenatório do Tribunal. 	
33.	Com base nessa possível interpretação, a matéria decidida no aludido feito não teria nenhuma repercussão de ordem prática e jurídica na presente tomada de contas especial, cujo título executivo extrajudicial ainda não se formou. Caso a AGU, na execução de eventual decisão condenatória proferida neste feito, deixe de adotar as medidas pertinentes dentro do prazo de cinco anos, aí sim haverá a aplicação da tese emanada no RE 636.886, com o reconhecimento da prescrição intercorrente da ação de ressarcimento ao Erário fundada em decisão de Tribunal de Contas (a ação de execução fiscal) , pela hipotética inação da Fazenda Pública.
34.	Ainda que se interprete que a decisão do STF seja também aplicável à tramitação do processo de controle externo no âmbito do TCU, exsurgem outras diversas questões fundamentais para que esta Corte de Contas estabeleça novo tratamento acerca da prescrição do débito e da pretensão punitiva, em particular qual seria o dies a quo (a data de ocorrência do fato irregular ou a do seu conhecimento pelo TCU) e quais seriam as hipóteses de interrupção da prescrição.
35.	Diante de todas as dúvidas ainda existentes sobre a decisão do STF no âmbito do RE 636.886 e considerando que se encontram pendentes de julgamento embargos de declaração opostos pela AGU, que deverão esclarecer as dúvidas acima relacionadas, opto por aplicar ao caso em exame a jurisprudência do TCU então existente, que se fundamenta no art. 37, § 5º, da Constituição Federal, no que tange ao ressarcimento do prejuízo causado aos cofres públicos federais.
36.	Aduzo que, ao contrário do que foi alegado pela responsável, o disposto no art. 1º, § 1º, da Lei 9.873/1999 não deve ser aplicado a este caso concreto. Afinal, esse diploma legal não é observado nesta Corte, tendo em vista que a atividade de controle externo exercida pelo Tribunal, nos termos do art. 71 da Constituição Federal, difere do exercício pelo Estado do poder de polícia administrativa. 
37.	Esse entendimento encontra respaldo na jurisprudência do TCU, como se observa, por exemplo, no Acórdão 9012/2020-TCU-Primeira Câmara, relatado pelo Ministro Bruno Dantas.
38.	Acrescento que o art. 1º da Lei 9.873/1999, suscitado pela defendente, dispõe que:
'Art. 1º Prescreve em cinco anos a ação punitiva da Administração Pública Federal, direta e indireta, no exercício do poder de polícia, objetivando apurar infração à legislação em vigor, contados da data da prática do ato ou, no caso de infração permanente ou continuada, do dia em que tiver cessado.'
39.	Da leitura desse dispositivo, depreende-se que ele trata da perda da pretensão punitiva da Administração Pública Federal, que não se confunde com a pretensão de ressarcimento do dano ao Erário. Note-se que a reparação desse prejuízo não constitui sanção, mas obrigação legal de recompor os cofres públicos que incide sobre o causador da perda patrimonial. Nesse sentido, o Superior Tribunal de Justiça decidiu que:
'Administrativo - Ação de Improbidade Administrativa - Ocorrência de dano ao Erário reconhecida pelo tribunal de origem - Inexistência de ofensa ao art. 535 do CPC - Acórdão recorrido que não aplicou a obrigação de ressarcimento com fundamento no princípio da proporcionalidade - Violação dos arts. 5º e 12, inciso II, da Lei n. 8.429/1992. 
 (...) 
2. A reparação do prejuízo causado aos cofres públicos não é medida sancionatória, mas simplesmente uma consequência civil decorrente do dano causado pelo agente ao patrimônio público.' (Resp. 977.093, Relator Ministro Humberto Martins) ;
40.	Resta patente que as normas disciplinadoras da punibilidade no âmbito do Direito Administrativo, a exemplo do art. 1º da Lei 9.873/1999, não se adéquam à disciplina da prescrição da pretensão ressarcitória manejada pelo TCU em sede de processo de contas. 
Conclusão sobre o Argumento 3
1.8.5. Ao acolher o entendimento do voto acima transcrito e decidir, por meio do recentíssimo Acórdão 10203/2020-TCU-Primeira Câmara, por rejeitar as alegações de defesa apresentadas, aquela Turma do TCU mantém o entendimento pela imprescritibilidade, o qual acompanhamos para rejeitar a tese de prescrição apresentada no argumento 3.
CONCLUSÃO
No âmbito desta tomada de contas especial, instaurada pelo Instituto Nacional de Colonização e Reforma Agrária (Incra) , o responsável Herbert Brandão Lago foi citado e teve suas alegações de defesa rejeitadas pela então Secex/PI.
Ao apreciar a matéria, a Primeira Câmara deste Tribunal, por meio Acórdão 2277/2019-TCU-Primeira Câmara, de 12/3/2019, reconheceu a boa-fé do responsável e concedeu-lhe fixação de novo e improrrogável prazo de quinze dias, a contar da ciência, para comprovar o recolhimento do débito no valor original de R$ 86.123,41.
Em face da referida deliberação, e depois de rejeitados os embargos oferecidos (Acórdão 5938/2019-TCU-Primeira Câmara, de 23/7/2019) , o espólio do responsável interpôs recurso de reconsideração à peça 45. 
O relator do processo, por meio de despacho de peça 51 e acolhendo proposta da Serur, recebeu o referido expediente como mera petição e encaminhou o processo à análise desta SecexTCE para prosseguimento da fase de instrução dos autos.
Analisados e rejeitados todos os novos argumentos e alegações apresentados pelo espólio de Herbert Brandão Lago, conforme exame técnico desta instrução, e esgotado o prazo concedido sem o recolhimento do débito, cabe dar prosseguimento ao processo, para propor que as contas do responsável sejam julgadas irregulares, condenando o espólio em débito, tendo em vista o falecimento do responsável, conforme certidão de óbito apresentada à peça 39.
Ressalto que a jurisprudência do Tribunal admite, nos casos em que a morte do responsável ocorre antes da prolação do acórdão condenatório, mas após a citação, a notificação do espólio, dispensando-se a repetição das fases processuais validamente concluídas (Acórdãos 4.035/2010 e 5.324/2010, ambos da 2ª Câmara) .
 No caso presente, além do falecimento do responsável, já não seria cabível a aplicação de multa, tendo em vista a incidência da prescrição da pretensão punitiva, conforme analisado na instrução de peça 16.
PROPOSTA DE ENCAMINHAMENTO 
Diante do exposto, submetem-se os autos à consideração superior, propondo:
julgar irregulares, nos termos dos arts. 1º, inciso I, 16, inciso III, alíneas 'b' e 'c', da Lei 8.443/1992, c/c os arts. 19 e 23, inciso III, da mesma Lei, as contas de Herbert Brandão Lago (CPF XXX.066.513-XX) e condenar o espólio de Herbert Brandão Lago ao pagamento da importância a seguir especificada, atualizada monetariamente e acrescida dos juros de mora, calculada a partir da data discriminada até a data da efetiva quitação do débito, fixando-lhe o prazo de quinze dias, para que comprove, perante o Tribunal, o recolhimento das referidas quantias aos cofres do Instituto Nacional de Colonização e Reforma Agrária, nos termos do art. 23, inciso III, alínea 'a', da citada lei, c/c o art. 214, inciso III, alínea 'a', do Regimento Interno do TCU.  
	DATA
	VALOR (R$) 

	18/11/2002
	86.123,41

Valor atualizado do débito (com juros) em 1/10/2020: R$ 514.896,26
autorizar, desde logo, a cobrança judicial da dívida, caso não atendida a notificação, na forma do disposto no art. 28, inciso II, da Lei 8.443/1992;
 autorizar também, desde logo, se requerido, com fundamento no art. 26 da Lei 8.443, de 1992, c/c o art. 217, §§ 1º e 2º, do Regimento Interno do TCU, o parcelamento da (s) dívida (s) em até 36 parcelas, incidindo, sobre cada parcela, corrigida monetariamente, os correspondentes acréscimos legais, fixando-lhe o prazo de quinze dias, a contar do recebimento da notificação, para comprovar, perante o Tribunal, o recolhimento da primeira parcela, e de trinta dias, a contar da parcela anterior, para comprovar os recolhimentos das demais parcelas, devendo incidir, sobre cada valor mensal, atualizado monetariamente, os juros de mora devidos, no caso do débito, na forma prevista na legislação em vigor, alertando o responsável de que a falta de comprovação do recolhimento de qualquer parcela importará o vencimento antecipado do saldo devedor, nos termos do § 2º do art. 217 do Regimento Interno deste Tribunal; 
 enviar cópia do Acórdão a ser prolatado, bem como do Relatório e do Voto que o fundamentarem à Procuradoria da República no Estado do Piauí, nos termos do § 3º do art. 16 da Lei 8.443/1992, c/c o § 7º do art. 209 do Regimento Interno do TCU, para adoção das medidas cabíveis, informando que a presente deliberação, acompanhada do Relatório e do Voto que a fundamenta, está disponível para a consulta no endereço www.tcu.gov.br/acordaos, além de esclarecer que, caso requerido, o TCU poderá fornecer sem custos as correspondentes cópias, de forma impressa; e
 enviar cópia do Acórdão que vier a ser proferido ao espólio do responsável e ao Instituto Nacional de Colonização e Reforma Agrária (Incra) , para ciência, informando que a presente deliberação, acompanhada do Relatório e do Voto que a fundamenta, está disponível para a consulta no endereço www.tcu.gov.br/acordaos, além de esclarecer que, caso requerido, o TCU poderá fornecer sem custos as correspondentes cópias, de forma impressa."
4.	Os dirigentes da referida unidade instrutiva se manifestam de acordo com essas proposições às peças 59/60.
5.	 Em linha divergente dos encaminhamentos alvitrados, posicionou-se a Procuradora-Geral Cristina Machado da Costa e Silva, cujo parecer de peça 64 reproduzo a seguir:
"Trata-se de Tomada de Contas Especial instaurada pelo Instituto Nacional de Colonização e Reforma Agrária (Incra) , em desfavor do Senhor Herbert Brandão Lago, ex-presidente da Fundação de Desenvolvimento e Apoio à Pesquisa, Ensino e Extensão do Piauí (Fundape) , em razão da impugnação de parte das despesas realizadas no âmbito do Convênio CRT/PI/20.300/2001, cujo objetivo era a escolarização de jovens e adultos trabalhadores rurais em projetos de assentamento do Incra no Estado do Piauí.
2.	Devidamente citado, o responsável apresentou alegações de defesa que foram rejeitadas pelo Acórdão n.º 2.277/2019-TCU-1.ª Câmara, de 12/3/2019, mediante o qual a Corte de Contas, reconhecendo sua boa-fé, concedeu-lhe novo e improrrogável prazo de quinze dias para comprovar o recolhimento do débito original de R$ 86.123,41, atualizado monetariamente, sem juros de mora (peças 16 a 22) . Embargos de declaração por ele opostos contra o referido decisum foram rejeitados pelo Acórdão n.º 5.938/2019-TCU-1.ª Câmara, de 23/7/2019 (peças 29 a 35) .
3.	Na sequência, ante o falecimento do Senhor Herbert Brandão Lago em 9/7/2019, seu espólio interpôs recurso contra o Acórdão n.º 2.277/2019-TCU-1.ª Câmara, que foi recebido pelo Ministro-Relator como mera petição, ante a impossibilidade de se recorrer contra decisão que rejeita alegações de defesa, em vista do art. 279 do Regimento Interno do TCU (peças 39, 45 a 51) .
4.	Os autos foram, então, encaminhados para análise pela SecexTCE, que se manifestou pela rejeição dos argumentos então manejados, atinentes ao comprometimento ao pleno exercício do contraditório e da ampla defesa por parte do ex-presidente da Fundape, à insubsistência das irregularidades a ele imputadas e à prescrição da atuação do Tribunal de Contas da União de buscar a recomposição do dano.
5.	Assim, uma vez esgotado o prazo concedido sem que tenha havido o recolhimento do débito, a Unidade Técnica propôs dar prosseguimento ao processo, julgando-se irregulares as contas do Senhor Herbert Brandão Lago e condenando-se seu espólio em débito (peças 58 a 60) .
6.	Não obstante estejamos de acordo com diversas conclusões da SecexTCE acerca das questões suscitadas pelo espólio do responsável, pedimos vênias para dissentir da posição defendida nos autos acerca dos efeitos decorrentes do recente julgamento pelo Supremo Tribunal Federal do RE 636.886, que fixou o enunciado para o Tema 899, com repercussão geral, de que 'é imprescritível a pretensão de ressarcimento ao Erário fundada em decisão de Tribunal de Contas'. A mudança jurisprudencial sobre esse tema, inclusive, nos leva a rever o encaminhamento que defendemos em nosso primeiro parecer emitido nos autos (peça 19) .
7.	A petição formulada pelo espólio do Senhor Brandão Lago, embora não possa ser recebida com efeito recursal, suscita questão de ordem pública passível de ser reconhecida de ofício pela Corte de Contas. Assim, passa-se à exposição da tese adotada por este Parquet no exame da prescrição, que temos reiteradamente defendido em nossas manifestações posteriores à fixação da aludida tese pelo STF.
Prescritibilidade da pretensão reparatória fundada em decisão do Tribunal de Contas
8.	Como mencionado, a matéria foi objeto de repercussão geral admitida pelo Supremo Tribunal Federal no Recurso Extraordinário 636.886 (tema 899) . Por ocasião do julgamento do RE, cuja decisão foi publicada em 20/4/2020, firmou-se o entendimento de que 'é prescritível a pretensão de ressarcimento ao erário fundada em decisão de Tribunal de Contas'.
9.	Para melhor compreensão do alcance dessa tese, cumpre transcrever trecho do voto condutor daquele julgamento, da lavra do Ministro Relator Alexandre de Moraes:
'Em conclusão, nos termos das fundamentações e decisões Plenárias do SUPREMO TRIBUNAL FEDERAL, somente são imprescritíveis as ações de ressarcimento ao erário fundadas na prática de ato de improbidade administrativa doloso tipificado na Lei de Improbidade Administrativa Lei 8.429/1992 (TEMA 897) . Em relação a todos os demais atos ilícitos, inclusive àqueles atentatórios à probidade da administração não dolosos e aos anteriores à edição da Lei 8.429/1992, aplica-se o TEMA 666, sendo prescritível a ação de reparação de danos à Fazenda Pública.
Entendo que, as razões que levaram a maioria da CORTE a estabelecer excepcional hipótese de imprescritibilidade, no tema 897, não estão presentes em relação as decisões do Tribunal de Contas que resultem imputação de débito ou multa, e, que, nos termos do §3º, do artigo 71 da CF, tem eficácia de título executivo; sendo, portanto, prescritível a pretensão de ressarcimento ao erário fundada nessas decisões; uma vez que, (a) a Corte de Contas, em momento algum, analisa a existência ou não de ato doloso de improbidade administrativa; (b) não há decisão judicial caracterizando a existência de ato ilícito doloso, inexistindo contraditório e ampla defesa plenos, pois não é possível ao imputado defender-se no sentido da ausência de elemento subjetivo.
Ressalte-se, ainda, que, com base nas decisões do Tribunal de Contas, paralelamente à ação de execução, será possível o ajuizamento de ação civil de improbidade administrativa para, garantido o devido processo legal, ampla defesa e contraditório, eventualmente, condenar-se o imputado, inclusive a ressarcimento ao erário, que, nos termos da tese fixada no TEMA 897, será imprescritível.'
10. Não resta dúvida, portanto, que o STF sedimentou o entendimento de que são prescritíveis as pretensões de ressarcimento fundadas em decisões do TCU, excepcionando apenas aquelas ações que configurem atos de improbidade administrativa dolosos tipificados na Lei n.º 8.429/92.
11. Impende salientar que o instituto da repercussão geral apresenta o chamado efeito multiplicador, ou seja, o de possibilitar que o Supremo Tribunal Federal decida uma única vez e que, a partir dessa decisão, os processos idênticos sejam atingidos. No regime da repercussão geral introduzido pela Emenda Constitucional n.º 45/2004, o STF divulga previamente a conclusão sobre a questão constitucional controversa exatamente para possibilitar sua utilização imediata como orientação aos demais órgãos julgadores, sendo certo que esse efeito erga omnes também atinge o TCU na apreciação das matérias de sua competência.
12. Não se olvide ainda do entendimento consolidado da Suprema Corte no sentido de que a existência de precedente firmado pelo Plenário autoriza o julgamento imediato de causas que versem sobre o mesmo tema, independentemente da publicação ou do trânsito em julgado do 'leading case' (ARE 673.256-AgR, rel. Min. Rosa Weber; ARE 930.647-AgR/PR, rel. Min. Roberto Barroso; RE 611.683-AgR/DF, rel. Min. Dias Toffoli, entre outros) .
13. Adicionalmente, deve ser considerado que a prescrição e a decadência são matérias de ordem pública que podem ser arguidas em qualquer tempo e grau de jurisdição e, inclusive, ser reconhecidas de ofício pelo julgador, o que nos leva à convicção de que o novo entendimento veiculado pelo RE 636.886 (tema 899) tem aplicação imediata a todos os processos em curso no TCU, independentemente da época da ocorrência dos fatos.
Prescritibilidade das pretensões reparatória e executória
14. Embora a controvérsia dirimida no RE 636.886 tenha sido circunscrita à prescrição ocorrida no curso da execução, quando o dano ao erário já havia sido objeto de acertamento, materializado em acórdão condenatório proferido pelo TCU, é necessário considerar as razões essenciais da decisão, para identificar seus reflexos também no que diz respeito à prescrição reparatória.
15. Observa-se que, para resolver a lide, o STF concluiu que a ressalva constante da parte final do art. 37, § 5.º, da Constituição Federal ('ressalvadas as respectivas ações de ressarcimento') não criou uma hipótese de imprescritibilidade apta a alcançar as decisões dos Tribunais de Contas. É o que se depreende do seguinte trecho do Voto do Ministro Alexandre de Moraes:
'A ressalva que permaneceu no § 5º do art. 37 da CF (ressalvadas as respectivas ações de ressarcimento) , mesmo após a retirada da expressão QUE SERÃO IMPRESCRITÍVEIS [expressão excluída por emenda do Plenário quando da apresentação do Projeto de Constituição da Comissão de Sistematização], teve por finalidade evitar, principalmente, uma anomia em relação à possibilidade de ressarcimento ao erário em face de responsabilização pela prática de eventuais atos ilícitos, enquanto ainda não tipificados pela lei exigida no § 4º do art. 37 da CF como atos de improbidade administrativa.
A ressalva prevista no § 5º do art. 37 da CF não pretendeu estabelecer uma exceção implícita de imprescritibilidade, mas obrigar constitucionalmente a recepção das normas legais definidoras dos instrumentos processuais e dos prazos prescricionais para as ações de ressarcimento do erário, inclusive referentes a condutas ímprobas, mesmo antes da tipificação legal de elementares do denominado ato de improbidade (Decreto 20.910/1932, Lei 3.164/1957, Lei 3.502/1958, Lei 4.717/1965, Lei 7.347/1985, Decreto-Lei 2.300/1986) ; mantendo, dessa maneira, até a edição da futura lei e para todos os atos pretéritos, a ampla possibilidade de ajuizamentos de ações de ressarcimento.'
16. Ocorre que, no âmbito do processo perante o TCU, a proteção do art. 37, § 5.º, da CF, era a fonte utilizada na defesa da imprescritibilidade tanto na fase condenatória como no curso da execução dos títulos extrajudiciais consubstanciados nos seus acórdãos.
17. Nesse diapasão, é forçoso concluir que também é prescritível a pretensão de ressarcimento exercida pelo TCU com o fim de apurar a ocorrência de prejuízo ao erário e condenar o agente que lhe deu causa. Essa conclusão resulta das razões de decidir utilizadas na paradigmática decisão da Corte Suprema, que delimitaram o sentido e o alcance da ressalva contida no art. 37, § 5.º, da Constituição Federal.
Regras prescricionais aplicáveis
18. Na situação específica do RE 636.886, que tratou da prescrição da pretensão ressarcitória na fase de execução de julgado do TCU, o STF aplicou as regras de prescrição contidas na Lei de Execução Fiscal (conjugada com os dispositivos pertinentes do Código Tributário Nacional) .
19. As regras da Lei de Execução Fiscal, no entanto, não se prestam a disciplinar a prescrição da pretensão reparatória do TCU na fase anterior à formação do respectivo título executivo extrajudicial consubstanciado em seu acórdão condenatório.
20. Ocorre que não há norma legal específica que discipline a prescrição no processo de controle externo, o que faz necessária a utilização da analogia para suprir essa lacuna, buscando-se um sistema normativo já existente que seja mais compatível com as atividades de identificação de dano e de imputação de responsabilidades levadas a efeito pelo TCU.
21. Aqui defendemos que deva ser aplicado o mesmo marco normativo prescricional tanto para a pretensão punitiva do Tribunal quanto para a sua pretensão de ressarcimento do dano ao erário. Isso se justifica na medida em que o instituto da prescrição busca indicar se ainda é possível ao Tribunal de Contas exercer a apuração e julgamento dos fatos, independentemente do desfecho do processo (imputação de débito ou aplicação de sanções) .
22. Ademais, sob a perspectiva do tempo como vetor da segurança jurídica e da própria prescrição como elemento indissociável do devido processo legal, a fixação de um prazo prescricional também objetiva não comprometer a possibilidade de defesa do responsável. E sua defesa normalmente se refere a fatos em relação aos quais teve participação ou conhecimento, independentemente de, após a apuração, as consequências de sua responsabilidade se situarem no âmbito do ressarcimento ou da sanção.
23. Cabe pontuar que houve ampla discussão acerca da prescrição da pretensão punitiva no Tribunal, que culminou com a adoção do prazo de dez anos do Código Civil (Acórdão 1441/2016-TCU-Plenário) , em detrimento do regime de prescrição quinquenal da Lei n.º 9.873/1999, o qual então nos parecia mais adequado, conforme expusemos detalhadamente em manifestação exarada nos autos do TC Processo 020.635/2004-9.
24. Naquela oportunidade, já não vislumbrávamos fundamentos jurídicos sólidos para a adoção do Código Civil como referencial analógico a ser utilizado pelo Tribunal de Contas da União em matéria de prescrição, senão apenas uma aparente escolha conservadora pelo prazo mais dilatado para o exercício da jurisdição de Controle Externo.
25. Parecia-nos que a opção pelo prazo prescricional quinquenal previsto na Lei n.º 9.873/1999 era a mais consentânea com a atuação estatal de Controle Externo, por dispor expressamente sobre o exercício da ação punitiva pela Administração Pública Federal, direta e indireta, como também por prever o lustro como o prazo para o perecimento do direito de agir da Administração Pública.
26. Com efeito, embora o controle externo não seja exercido com respaldo no poder de polícia mencionado no art. 1.º do diploma legal supra, a atuação punitiva de ambos apresenta mais similaridades do que diferenças, autorizando o uso da analogia. Uma das semelhanças é a inexistência de partes em ambos os processos administrativos, tanto o punitivo derivado do poder de polícia quanto aquele exercido pelo TCU, nos quais, também, o órgão estatal exerce independentemente de provocação de outrem o direito de perseguir e de punir (jus persequendi e jus puniendi) , aproximando as duas esferas de atuação sobremaneira.
27. Ademais, observávamos que a Lei n.º 9.873/1999 disciplinava a prescrição em sua integralidade, estabelecendo um prazo geral de 5 anos, incidente sobre todo e qualquer fato que enseja a pretensão punitiva da União, com disposições sobre termo inicial de contagem do prazo, interrupção e suspensão.
28. Também a previsão da prescrição intercorrente no prazo de 3 (três) anos (art. 1.º, § 1.º, da lei) se afigura medida harmônica com o exercício do Controle Externo, como forma de evitar que a inércia e morosidade do Poder Público se estendam indefinidamente, constituindo importante instrumento de segurança jurídica e de estabilidade das relações jurídicas, que recomendava a integração analógica por meio da Lei n.º 9.873/1999.
29. De todo modo, o Tribunal perfilhou entendimento diverso, tendo uniformizado sua jurisprudência quanto à prescrição da pretensão punitiva com a adoção do prazo decenal geral do Código Civil (Acórdão 1441/2016-TCU-Plenário) .
30. No entanto, entendemos que, com o recente reconhecimento da prescritibilidade do débito pelo STF, faz-se necessário revisitar toda a matéria.
31. Em situações que versavam sobre sanções aplicadas pelo TCU, a prescrição foi discutida pelo STF em julgamentos posteriores ao Acórdão 1441/2016-TCU-Plenário. Houve decisões colegiadas de ambas as turmas do STF no sentido de que a pretensão punitiva no processo de controle externo é regida pela Lei n.º 9.873/1999 (1.ª Turma: MS 32.201, DJe-173, 4/8/2017; 2.ª Turma: MS 35.512-AgR, DJe-135, 19/6/2019 e MS 36.067, DJe-234, 28/10/2019) .
32. A matéria foi objeto de detalhada análise no MS 32.201. Nesse julgamento, após examinar os fundamentos do Acórdão 1441/2016-TCU-Plenário, o STF manifestou-se em sentido diverso, nos termos da seguinte ementa:
'Direito administrativo. Mandado de segurança. Multas aplicadas pelo TCU. Prescrição da pretensão punitiva. Exame de legalidade.
1. A prescrição da pretensão punitiva do TCU é regulada integralmente pela Lei nº 9.873/1999, seja em razão da interpretação correta e da aplicação direta desta lei, seja por analogia. (...) .'
33. O critério utilizado pelo STF no exame da prescrição punitiva pode ter aplicação mais ampla, para ser utilizado como fonte de integração também no que diz respeito à pretensão reparatória, até que haja a edição de norma específica.
34. Cabe destacar que o prazo de cinco anos fixado na Lei n.º 9.873/1999 é compatível com a diretriz de que a ação e a execução prescrevem no mesmo prazo (Súmula 150 do STF) , e o prazo quinquenal foi adotado pelo STF para a execução do acórdão condenatório do TCU (RE 636.886) .
35. Ressalte-se, ainda, que, na ausência de norma em contrário, o princípio da simetria orienta que o Poder Público tenha, para agir, o mesmo prazo que a lei estabelece para a pretensão inversa, ou seja, para quando o Estado é demandado, sendo certo que a pretensão de ressarcimento exercida pelo particular contra o Estado observa o prazo quinquenal fixado pelo Decreto n.º 20.910/1932.
36. Além disso, a Lei n.º 9.873/1999 apresenta hipóteses detalhadas quanto aos outros aspectos da regulação da prescrição (termo inicial e causas interruptivas) , compatíveis com as peculiaridades do processo de controle externo como um todo (e não apenas quando tal processo se destina à aplicação de sanções) .
37. No que toca às causas interruptivas, vale ressaltar que, nos julgamentos dos Mandados de Segurança 32.201 e 36.067, o Supremo Tribunal Federal descortinou diversos procedimentos de controle que se enquadrariam analogicamente às hipóteses previstas no art. 2.º da Lei n.º 9.873/99, a exemplo de lavratura de relatório de auditoria, certamente um ato inequívoco que importa a apuração do fato (art. 2.º, II) , instauração de tomada de contas especial, também um ato inequívoco que importa a apuração do fato (art. 2.º, II) , autuação da TCE no Tribunal, do mesmo modo (art. 2.º, II) , citação do responsável (art. 2.º, I) , e exercício do poder punitivo por meio da prolação de acórdão condenatório (art. 2.º, III) .
38. Por fim, cumpre transcrever trecho do Voto do Ministro Gilmar Mendes no julgamento do RE 636.886, em que justifica a adoção supletiva do art. 1.º da Lei n.º 9873/99 para o deslinde da questão:
'Considerando que a atividade de controle externo, a cargo do Poder Legislativo e auxiliado pelo Tribunal de Contas, é exercida, mutatis mutandis, como poder de polícia administrativa lato sensu, cujo objeto é agir preventiva ou repressivamente em face da ocorrência de ilícito que possa causar ou cause prejuízo ao erário, entendo aplicável o prazo quinquenal punitivo para os casos de ressarcimento aos cofres públicos, salvo em se tratando de fato que também constitua crime, ocasião em que a prescrição reger-se-á pelo prazo previsto na lei penal. Até porque, como garantia fundamental do cidadão fiscalizado, conforme visto, é etapa obrigatória a efetivação do contraditório e da ampla defesa no processo de tomada de contas para que, após o regular processo administrativo, culmine-se com o título executivo extrajudicial que enseje a cobrança judicial visando ao ressarcimento ao erário.'
39. Isto posto, até que sobrevenha norma específica, entendemos que a adoção do regime previsto na Lei n.º 9.873/1999 apresenta-se como solução adequada para regular a prescrição para a atuação do Tribunal, tanto por observar os parâmetros que preponderam no conjunto de normas do direito público, como por ser, também, a norma que já vem sendo utilizada pelo STF para reger a limitação temporal ao poder sancionador do TCU.
Exame da prescrição no caso concreto
40. Quanto à prescrição, a Lei n.º 9.873/1999 apresenta um prazo geral, de cinco anos (art. 1.º, caput) , e um prazo especial, previsto no art. 1.º, § 2.º, a saber: 'quando o fato objeto da ação punitiva da Administração também constituir crime, a prescrição reger-se-á pelo prazo previsto na lei penal'. Com relação a essa particular hipótese, registre-se o entendimento do STJ no sentido de que a pretensão punitiva da Administração Pública em relação a infração administrativa que também configura crime em tese somente se sujeita ao prazo prescricional criminal quando instaurada a respectiva ação penal (REsp 1116477/DF, Rel. Ministro TEORI ALBINO ZAVASCKI, PRIMEIRA TURMA, julgado em 16/08/2012, DJe 22/08/2012) . Como não há notícia nos autos sobre a instauração de ação penal que verse sobre os fatos objeto desta TCE, cumpre-nos adotar o prazo geral quinquenal para a análise da prescrição no caso concreto.
41. O ajuste teve vigência no período de 6/12/2001 a 6/11/2003, conforme 4.º termo aditivo (peça 1, p. 240-242) , e previa a apresentação de prestações de contas parciais para cada uma das parcelas recebidas, e prestação de contas final, ao término da vigência do termo (peça 1, p. 160) .
42. Consoante se verifica do histórico dos fatos ocorridos na fase interna da Tomada de Contas Especial, o Incra/PI emitiu vários relatórios financeiros acerca das prestações de contas apresentadas pela Fundape. O último relatório, datado de 24/2/2005, apontou pendências que impediam a aprovação da prestação de contas final do convênio (peça 1, pp. 437-447) .
43. Na sequência, após inspeção em campo por equipe do Incra/PI, foi emitido o relatório datado de 14/7/2005, que assinalou a ausência de comprovantes de parte das despesas custeadas com recursos do convênio (peça 1, pp. 455-477) .
44. Em 15/7/2005, o Superintendente Regional do Incra/PI determinou a instauração de Tomada de Contas Especial (peça 1, p. 481) . Acolhendo sugestão constante do Memo n.º 04/2006, de 3/3/2006, procedeu-se ao registro da inadimplência do convenente no Siafi em 29/3/2006 (peça 1, pp. 487 e 507) .
45. Comissão Permanente de Tomada de Contas Especial (CPTCE) no âmbito do Incra/PI foi criada em 6/8/2010 (peça 1, pp. 523-524) e instalada em 13/10/2010 (peça 1, p. 529) , para realizar diagnóstico geral preliminar de diversos processos de tomada de contas e gerar relatório específico para um deles.
46. A CPTCE, mediante o Memo n.º 42/2011, de 17/10/2011, encaminhou ao Superintendente do Incra/PI o Parecer/CPTCE/Incra/PI/n.º 11/2011 acerca do processo de TCE n.º 54380.003012/2006-91, autuado na Corte de Contas no presente feito (peça 2, pp. 12-76) . O Senhor Herbert Brandão Lago foi notificado da abertura da TCE mediante ofício datado de 19/4/2013 (peça 2, p.114) .
47. O Relatório de Tomada de Contas Especial n.º 001/2015, de 1.º/6/2015 (peça 2, pp. 325-357) , após os trâmites usuais nas instâncias de controle interno do Poder Executivo, foi encaminhado para apreciação do Tribunal de Contas da União em 20/10/2015.
48. O responsável foi validamente citado em 27/12/2016 e suas alegações de defesa foram analisadas em instrução de mérito da Secex-PI datada de 26/3/2018. Após o pronunciamento regimental do Parquet especializado em 10/10/2018, foi prolatado o Acórdão n.º 2.277/2019-TCU-1.ª Câmara, em 12/3/2019, por meio do qual foram rejeitadas as alegações de defesa do ex-presidente da Fundape, fixando-se novo e improrrogável prazo para recolhimento do débito atualizado monetariamente (peças 6-11, 14-22) .
49. Rejeitados os embargos de declaração opostos contra o aludido decisum, e diante do falecimento do responsável, seu espólio interpôs recurso em 10/1/2020, que, como já mencionado, foi recebido como mera petição. A análise das questões então suscitadas foi concluída pela SecexTCE em 3/10/2020 e é objeto do presente pronunciamento do MPTCU.
50. Feito esse retrospecto, evidencia-se a incidência, na espécie, da previsão contida no art. 1.º, caput, da Lei n.º 9.873/1999, ante o decurso de mais de cinco anos entre o registro da inadimplência do convenente no Siafi, em 29/3/2006, e a emissão do Parecer/CPTCE/Incra/PI/n.º 11/2011, em 17/10/2011, o que inviabiliza o julgamento desta TCE pelo Tribunal.
51. Bem assim, ainda que se considere que a instalação da Comissão Permanente de Tomada de Contas Especial, a despeito de suas finalidades genéricas, tenha o condão de interromper a prescrição, esse fato ocorreu passados mais de quatro anos desde o ato processual anterior, de março/2006, configurando a prescrição intercorrente, nos termos do art. 1.º, § 1.º, da Lei n.º 9.873/1999.
52. Vale frisar que a finalidade da prescrição intercorrente, com seu prazo próprio, é a de assegurar a eficiência e celeridade nas apurações administrativas. Nesse sentido, uma vez interrompida a prescrição por alguma das hipóteses do art. 2.º da Lei, o processo não pode ficar inativo, sem qualquer inovação processual relevante, por mais de três anos.
53. Portanto, em linha oposta à defendida pela SecexTCE nestes autos, concluímos que o julgamento destas contas especiais pela Corte de Contas resta inviabilizado pela prescrição da pretensão ressarcitória.
Conclusão
54. Pelo exposto, tendo em vista a ocorrência da prescrição no caso concreto, mediante a integração da norma dos art. 1.º e 2.º da Lei n.º 9.873/1999, e considerando que a Lei Orgânica do TCU, seu Regimento Interno e demais normas regulamentares não dispõem sobre as hipóteses para sua identificação, e levando em conta, ainda, o disposto no art. 298 do Regimento Interno do TCU, impõe-se a aplicação subsidiária do Código de Processo Civil para a resolução de mérito deste processo.
56. Diante disso, esta representante do Ministério Público, com as devidas vênias à Unidade Técnica, manifesta-se no sentido de que o Tribunal delibere, em caráter definitivo, pela ocorrência da prescrição da pretensão ressarcitória e punitiva, na forma do art. 487, inciso II, do Código de Processo Civil, tornando insubsistente o Acórdão n.º 2.277/2019-TCU-1.ª Câmara, dando ciência aos responsáveis e órgãos interessados, e arquivando o presente feito, com fundamento no art. 169, inciso III, do Regimento Interno do TCU."
	É o Relatório.

Thalita Iasmim Rodrigues Dutra (63332/OAB-DF), representando Herbert Brandão Lago; Larissa Cantanhede do Lago (OAB/CE 12.747) e outros, representando o espólio de Herbert Brandão Lago.

Procuradora-Geral Cristina Machado da Costa e Silva.

TOMADA DE CONTAS ESPECIAL. NÃO COMPROVAÇÃO DA BOA E REGULAR APLICAÇÃO DE RECURSOS REPASSADOS POR CONVÊNIO. CITAÇÃO. BOA-FÉ. CONCESSÃO DE NOVO E IMPRORROGÁVEL PRAZO PARA RECOLHIMENTO DO DÉBITO. FALECIMENTO DO RESPONSÁVEL. ALEGAÇÕES ADICIONAIS DE DEFESA APRESENTADAS PELO ESPÓLIO. CONTAS IRREGULARES. DÉBITO.

TOMADA DE CONTAS ESPECIAL (TCE)

Secretaria de Controle Externo de Tomada de Contas Especial (SecexTCE).

Em exame Tomada de Contas Especial instaurada pelo Instituto Nacional de Colonização e Reforma Agrária (Incra) , em face do Sr. Herbert Brandão Lago (hoje falecido) , exPresidente da Fundação de Desenvolvimento e Apoio à Pesquisa, Ensino e Extensão do Piauí (Fundape) , entidade essa de apoio à Universidade Federal do Piauí, em razão da impugnação parcial de despesas na execução do Convênio CRT/PI/20.300/2001, Siafi 426310, celebrado entre o Incra e a referida fundação.
I
2.	O convênio tinha por objeto a formação de 104 turmas de escolarização de jovens e adultos trabalhadores rurais no nível de ensino fundamental (anos iniciais) , totalizando 2.080 alunos, em projetos de assentamento do Incra no Estado do Piauí. Para sua execução foram previstos recursos federais no montante de R$ 871.970,00. A eles seriam somadas contrapartidas no valor de R$ 40.000,00. Já a vigência do convênio foi fixada para o período de 6/12/2001 a 6/11/2003.
3.	Na fase interna da tomada de contas especial, apontou-se débito no montante de R$ 317.728,75, conforme o Relatório de Tomada de Contas Especial 001/2015, sendo então o processo remetido a este Tribunal após pronunciamentos do órgão de controle interno e da respectiva pasta ministerial supervisora.
4.	Neste Tribunal, após o exame empreendido pela unidade técnica, concluiu-se que nem todas as ocorrências e apontamentos relativos a impugnação de valores apontados pelo tomador de contas resultariam em débito imputável. Assim, procedeu-se ao levantamento dos valores efetivamente sem comprovação ou sujeitos a impugnação, chegando-se ao montante de R$ 86.123,41, em valores originais.
5.	Em face da extinção da entidade, e portanto da impossibilidade de integral cumprimento ao disposto na Súmula TCU 286 (solidariedade entre a entidade e o seu administrador) , realizou a secretaria então a citação unicamente do exdirigente pelo valor apurado.
6.	Devidamente citado, o responsável compareceu ao processo aduzindo em suas alegações de defesa, em apertada síntese, que: 
	a) embora todas as prestações de contas tivessem sido entregues ao Incra, esse optou por abrir a TCE, notificando-o em 2013; 
	b) não é verdadeiro que neste processo se encontram todas as prestações de contas, uma vez que requereu ao Instituto, mas esse não entregou as peças; 
	c) tentou buscar os documentos junto à fundação, contudo aquela entidade negligenciou a guarda da documentação, a qual foi deixada em um depósito em caixas com completa desorganização;
	d) foi prejudicado por não ter tido acesso à documentação no processo original; 
	e) não procede a informação de que a Fundape foi extinta; 
	f) não há razão para imputar responsabilidade exclusivamente ao seu dirigente; 
	g) não teria desviado recursos, conforme manifestações do próprio Incra à peça 12, pp. 41/83; e 
	h) se ocorreram irregularidades foram de ordem administrativa e sem dolo.
7.	Tais alegações foram refutadas pela secretaria, a qual consignou que embora o responsável argumentasse que não lhe foi disponibilizada, pelo Incra e pela Fundape, a documentação necessária para sua defesa, equipe do Incra/PI, em trabalho presencial realizado na Fundape em 14/7/2005, realizou investigação e análise da documentação comprobatória das despesas relativas à execução do convênio, e constatou, já àquela época, os pagamentos indevidos e a ausência dos comprovantes de despesas, motivadores desta tomada de contas especial. 
8.	Consoante observado pela antiga Secex/PI, a maior parte das irregularidades que resultaram no débito desta tomada de contas especial (91%) referiam-se à ausência de comprovantes de despesas que, desde 14/7/2005, já não foram encontrados por técnicos do Incra quando realizaram inspeção na Fundape, e tampouco constavam da prestação de contas encaminhada à época. O responsável não trouxe, ainda, por ocasião das alegações de defesa, nenhum documento comprobatório dessas despesas.
9.	Assim, após aferir a incidência da prescrição da pretensão punitiva, vez que ultrapassados mais de dez anos desde os fatos, alvitrou a unidade técnica, em instrução pretérita, o julgamento pela irregularidade das contas, com a condenação em débito, sem aplicação de multa proporcional.
10.	De sua vez, a Procuradora-Geral junto ao Ministério Público/TCU manifestou-se, por ocasião da primeira oportunidade de oficiar nos autos, no sentido da fixação de novo e improrrogável prazo para o recolhimento do débito atualizado monetariamente, entendendo que estariam presentes nos autos indicativos de boa-fé do responsável, uma vez que o gestor teria demonstrado ter agido com diligência ao procurar obter a documentação comprobatória junto ao Incra e à Fundape, inclusive intentando ação judicial contra o primeiro. 
11.	Além disso, informações dos autos mostravam que a Fundape foi extinta em 2007, o que inviabilizaria a responsabilização solidária da Fundação com o exPresidente, consistindo em fator superveniente não atribuível ao responsável que conduziria a um agravamento de sua situação, já que teria que responder individualmente pelo débito e não em solidariedade com a instituição que presidia. 
12.	Segundo informações dos autos, o patrimônio da Fundape teria sido transferido à Universidade Federal do Piauí, fato que criaria dificuldades, segundo pontuado pela Procuradoria, à situação jurídica do responsável em relação à obtenção de documentos da época em que foi dirigente.
13.	Ao conduzir a matéria à deliberação deste Tribunal, acompanhei em parte as ponderações consignadas no pronunciamento da representante do Ministério Público. Asseverei que merecia crédito a assertiva de que não parece ter o responsável agido com intuito de locupletamento ou desvio dos recursos geridos mediante o convênio. 
14.	Ponderei que a ausência das comprovações pode ter decorrido da desorganização, havida ao final da execução e posteriormente a ela, além de dificuldades outras ocasionadas com o processo de extinção da entidade, ocorrido em 2007, ou de outros fatores não relacionados a locupletamento ou desvio. 
15.	Todavia, ressaltei que persistia o ônus em relação ao responsável sobre a comprovação da boa e regular aplicação de todos os valores que foram confiados por meio de convênio, haja vista o princípio republicano da prestação de contas, e de acordo com os preceitos legais e constitucionais aplicáveis à matéria, os quais foram citados na instrução. 
16.	Embora fosse possível reconhecer a boa-fé do responsável na execução do ajuste, não se lhe afastariam responsabilidades sobre os valores e sua comprovação, responsabilidade essa que lhe acompanha até o momento do pronunciamento final do concedente, no sentido da regularidade ou irregularidade das despesas, ou pelo prazo legal fixado para a manutenção de toda a documentação dos recursos por ele geridos, e em última instância, até o pronunciamento final deste Tribunal em caso de contas especiais tomadas. 
17.	Assim, mesmo reconhecida a boa-fé, deveria responder pelos valores não comprovados, seja por culpa em sentido lato, ou por erro grosseiro na comprovação das despesas, no tempo e ocasião devidos; e deveria arcar com as consequências de não manter consigo ou de não haver deixado na entidade documentação em ordem e capaz de efetivamente demonstrar a regularidade de todas e de cada uma das despesas realizadas com recursos públicos que geriu, e de não ser capaz de fazer essa demonstração perante este Tribunal. 
18.	Ponderei, por fim, que tal responsabilidade não cessa quando o gestor deixa o cargo, uma vez que dele se exige tal obrigação de comprovação até o pronunciamento final e definitivo da aprovação ou rejeição das contas por ele prestadas.
19.	Assim, com base nesse entendimento e no exame realizado sobre os autos, este Tribunal proferiu o Acórdão 2277/2019-TCU-Primeira Câmara, de minha relatoria, mediante o qual rejeitou as alegações de defesa do responsável, concedendo-lhe novo e improrrogável prazo de quinze dias para o recolhimento do débito atualizado monetariamente, cientificando-o de que a liquidação tempestiva do débito atualizado monetariamente sanearia o processo e permitiria o julgamento pela regularidade com ressalva das contas e quitação, ao passo que a ausência dessa liquidação tempestiva levaria ao julgamento pela irregularidade das contas, com imposição de débito a ser atualizado monetariamente e acrescido de juros moratórios nos termos do art. 19 da Lei 8.443, de 1992.
20.	Também foi o responsável cientificado, à ocasião, conforme subitem 9.3 daquele Acórdão, acerca do disposto no art. 217 do RI/TCU e de que a faculdade ali prevista dependeria, consoante o juízo da deliberação, de expresso requerimento por ele formulado, a ser apreciado por este Relator ou pelo Tribunal.
II
21.	O aludido gestor opôs embargos de declaração a essa deliberação, o qual foi conhecido e rejeitado pelo Acórdão 5938/2019-TCU-Primeira Câmara.
22.	Nesses embargos aduziu que conquanto não eximida a sua responsabilidade, caberia a citação solidária da Universidade Federal do Piauí, visto que a Fundape foi extinta, mas seu patrimônio foi transferido àquela, conforme preceitua a Escritura Pública de Re-Retificação ao Estatuto da Fundape. Também que em processos similares o Tribunal afastou a responsabilidade do embargante e opinou por que a Fundape fosse responsabilizada. Assim, não sendo possível a citação solidária da Fundape, haveria que ser citada a Universidade Federal do Piauí, visto ser a responsável por estabelecer normativo interno para implementar a sistemática de gestão, conformidade e fiscalização dos convênios e contratos da fundação de apoio. O Acórdão seria então omisso por imputar unicamente ao embargante a responsabilidade pelo débito. Defendeu, por fim, a inexistência de dano ao erário e a execução do convênio em benefício à comunidade.
23.	Por ocasião da rejeição dos embargos, procedi novamente a um aprofundado exame da situação do responsável nestes autos, sendo oportuno reproduzir trechos da proposta de deliberação por mim conduzida à deliberação adotada pela Primeira Câmara:
"4.	 O julgamento efetuado contemplou a análise da responsabilidade da fundação face o disposto na Súmula 286, a extinção da entidade, e a responsabilidade por seu patrimônio, o qual foi absorvido pela universidade federal. Todos esses elementos foram considerados, porém não resultaram em necessidade de citação daquela, haja vista a presença nos autos daquele que geriu os recursos do convênio.
5. Não resta, portanto, caracterizada omissão, mas apenas inconformismo do embargante.  Embora naquela deliberação houvesse sensibilização quanto à sua situação, pelo fato de ter de arcar sozinho com o débito apontado em face da extinção da entidade que dirigiu, esse fato conduziu apenas a reforçar o posicionamento no sentido da concessão de novo e improrrogável prazo para recolhimento de débito sem incidência dos juros moratórios, nos termos alvitrados pelo Ministério Público/TCU, posicionamento que, sopesada aquela situação, divergiu da proposição da secretaria no sentido do imediato julgamento pela irregularidade das suas contas, com condenação em débito, conforme evidenciado no seguinte trecho do pronunciamento da Procuradora-Geral Cristina Machado da Costa e Silva, acolhido por este Relator e pelo Tribunal, que bem resume todo o exame da matéria apreciada:
'3. No âmbito do TCU, a primeira instrução da SecexPI (peça 6) separou do montante de R$ 317.728,75 os débitos identificáveis, o que fez reduzir o valor total para R$ 86.123,41. Por esta última quantia, foi proposta a citação do Senhor Herbert Brandão Lago, cujo cumprimento se deu por meio do Ofício 1419/2016-TCU/SecexPI (peça 10) , de 7/12/2016, solicitando que o responsável apresentasse suas alegações de defesa e/ou recolhesse o débito atualizado monetariamente. Na peça 12, encontram-se as alegações de defesa apresentadas pelo responsável.
4. A SecexPI, na instrução à peça 16, com a anuência dos dirigentes da unidade instrutiva (peças 17 e 18) , realizou o exame técnico das alegações do expresidente da Fundape, mas não as acolheu, propondo o julgamento pela irregularidade das contas do responsável e condenação ao pagamento da quantia de R$ 86.123,41, sem o reconhecimento da boa-fé do gestor. Na instrução, verificou-se a ocorrência da prescrição de 10 anos que o TCU adota como jurisprudência, de modo que a SecexPI deixou de propor a aplicação da multa do art. 57 da Lei 8.443/1992 ao responsável.
5. Alguns fatos deste processo devem ser destacados para que melhor se possa analisar a proposta da SecexPI. No ano de 2004, diversas oportunidades foram concedidas ao responsável pelo concedente para se manifestar sobre as irregularidades encontradas em sua prestação de contas. No Relatório do Tomador de Contas Especial (peça 2, pp. 337) , são listados cinco ofícios dirigidos ao expresidente da Fundape solicitando providências para a regularização de irregularidades na prestação de contas por ele apresentada (ofícios datados de 5/1/2004, 11/2/2004, 19/3/2004, 13/4/2004 e 8/7/2004) .
6. No último relatório de análise financeira do Incra/PI (análise das explicações) , de 24/2/2005 (peça 1, pp. 437-447) , concluiu-se que ainda restavam pendências de modo que a prestação de contas não estava apta a ser aprovada. Nesse sentido, o relatório recomendou que fosse designada uma equipe de técnicos para realizar trabalhos de análise contábil e financeira de toda documentação comprobatória das despesas efetuadas por conta dos recursos do convênio.
7. Equipe de trabalho do Incra/PI verificou então, por meio de inspeção na Fundape, toda a documentação comprobatória das despesas e emitiu um relatório de investigação em 14/7/2005 (peça 1, pp. 455-477) . O relatório analisou com detalhes as contratações, despesas, pagamentos e quantias não comprovadas do convênio, e concluiu que deveria ser instaurada tomada de contas especial em face das despesas impugnadas.
8. Nos termos do Relatório do Tomador de Contas Especial (peça 2, pp. 337) , o Senhor Herbert Brandão Lago foi novamente notificado em 19/4/2013 sobre a abertura de tomada de contas especial. Pelo que se depreende dos autos, foi nessa notificação de 2013 que ele teve conhecimento do relatório detalhado da equipe de trabalho do Incra/PI mencionado no parágrafo acima, uma vez que as notificações da época dos fatos foram todas realizadas em 2004, antes, portanto, do relatório de investigação que concluiu quanto às quantias impugnadas. No TCU, o responsável foi citado em dezembro de 2016.
9. Um dos principais argumentos de defesa do responsável no Tribunal foi o de que ele não mais possui os documentos e peças necessárias para sustentar sua defesa, tendo em vista que ele já se afastou da Fundação há onze anos. O responsável mencionou que ingressou com ação cautelar inominada, em 2015, contra o Incra (processo 0011509-63.2015.4.01.400, da 5ª Vara Federal do Piauí) , para que o instituto lhe apresentasse a documentação que subsidiaria sua defesa, e também afirmou que tentou, junto à Fundape, obter cópias de documentos, mas que não as conseguiu em face da desorganização da documentação arquivada na fundação, trazendo fotografias na peça 12 (pp. 84-116) para comprovar esse fato.
10. Assim, afirma o responsável que sua defesa restou prejudicada pelo fato de não ter tido acesso à documentação original do processo em posse do Incra e da Fundape.
11. A SecexPI rebateu esse argumento dizendo que desde o relatório de investigação de 2005 da equipe de inspeção do Incra/PI já se havia detectado pagamentos indevidos e falta de comprovação das despesas, e que a prestação de contas apresentada naquela época pelo responsável também não trazia os elementos que atestassem a boa e regular aplicação dos recursos do convênio no objeto pactuado.
12. Entende-se que os argumentos da SecexPI estão bem justificados. Embora o responsável tenha sido notificado na fase interna da tomada de contas especial apenas em 2013, e citado na fase externa no TCU em 2016, distante, portanto, dos anos de 2002 e 2003 em que vigeu o convênio, a inspeção in loco do Incra/PI foi realizada em época próxima à ocorrência dos fatos (2005) , nas instalações da própria Fundação convenente. Naquele momento, portanto, é provável que os documentos comprobatórios das despesas fossem mais fáceis de ser encontrados, não cabendo transpor a prejudicialidade da defesa que hoje se alega àquela época em que promovida a inspeção pelo Incra/PI.
13. Conforme mencionado, o responsável foi notificado diversas vezes em 2004 sobre as irregularidades. Embora não tenha sido notificado logo após o relatório de investigação de 14/7/2005, só o sendo já em 2013 com a abertura da TCE, o relatório de 2005 teve como finalidade apenas aprofundar a análise dos documentos e quantificar as despesas impugnadas com maior detalhe, visando subsidiar um parecer conclusivo sobre a prestação de contas. Não trouxe, portanto, fatos novos desconhecidos do gestor, o qual teve, na época, ampla oportunidade para demonstrar a adequada aplicação dos recursos. Nesse sentido, não cabe falar em arquivamento das contas pela impossibilidade fática de sua comprovação.
14. No entanto, ao contrário da instrução da Secex/PI, que opinou não ser possível verificar a boa-fé do responsável, entende-se que há elementos nos autos que permitem reconhecê-la. O gestor demonstrou ter agido com diligência ao procurar obter a documentação comprobatória junto ao Incra e à Fundape, inclusive intentando ação judicial contra o primeiro. Também não se omitiu ou permaneceu revel diante da citação do TCU, e não parece ter agido com o intuito de se locupletar ou desviar recursos quando geriu o convênio.
15. Informações dos autos mostram que a Fundape foi extinta em 2007, o que inviabiliza a responsabilização solidária da fundação com o expresidente, consistindo em fator superveniente não atribuível ao responsável que conduz a um agravamento de sua situação, já que terá que responder individualmente pelo débito e não em solidariedade com a instituição que presidia. O patrimônio da Fundape foi ou ainda será transferido à Universidade Federal do Piauí, fato que cria dificuldades à situação jurídica do responsável em relação à obtenção de documentos da época em que foi dirigente.
16. Diante do exposto, com as devidas vênias à Unidade Técnica, esta representante do Ministério Público propõe como encaminhamento fixar novo e improrrogável prazo de quinze dias, a contar da notificação, com fundamento no art. 12, §§ 1º e 2º, da Lei  8.443/1992 e art. 202, §§ 2º e 3º, do Regimento Interno do TCU, para que o Senhor Herbert Brandão Lago, expresidente da Fundação de Desenvolvimento e Apoio à Pesquisa, Ensino e Extensão do Piauí (Fundape) , comprove, perante este Tribunal, o recolhimento da quantia de R$ 86.123,41 aos cofres do Instituto Nacional de Colonização e Reforma Agrária (Incra) , atualizada monetariamente a partir da data de 18/11/2002, na forma prevista na legislação em vigor, informando-lhe que a liquidação tempestiva do débito atualizado monetariamente saneará o processo e permitirá que suas contas sejam julgadas regulares com ressalva, dando-se-lhe quitação, nos termos do § 4º do art. 202 do Regimento Interno do TCU, ao passo que a ausência dessa liquidação tempestiva levará ao julgamento pela irregularidade das contas, com imputação de débito a ser atualizado monetariamente e acrescido de juros moratórios, nos termos do art. 19 da Lei 8.443/1992."
6. Ora, a deliberação não foi omissa, porquanto analisou a situação da fundação, sua extinção, bem como possível transferência de seu patrimônio à universidade federal, sem concluir, a partir desse quadro, pela necessidade de citação daquela à qual se incorporaria o patrimônio da entidade extinta. 
7. Cabe ressaltar que por vezes este Tribunal decidiu, preteritamente, em relação a convênios celebrados junto a entidades privadas, citar unicamente o dirigente dessas entidades, aquele que efetivamente geriu os recursos financeiros aportados mediante convênio, a exemplo do que acontece quando são transferidos recursos da União para os Municípios, nos quais, via de regra, são os prefeitos responsáveis pelas contas prestadas, e que também via de regra arcam com prejuízos, independentemente de haverem se locupletado dos recursos, bastando a má-gestão ou a não comprovação da boa e regular aplicação dos valores transferidos. 
8. Assim procedeu muito este Tribunal, de forma a condenar unicamente os gestores das entidades convenentes. Entretanto, embora houvesse diversos precedentes no sentido da condenação apenas do gestor, responsável por efetivamente movimentar e gerir os recursos, em diversos outros casos apreciados, também havia inclinação deste Tribunal à condenação solidária dos gestores com a entidades convenentes. Em evolução ao entendimento desta Corte, e uniformizando jurisprudência sobre o assunto, passou o Tribunal ao entendimento firmado no sentido de efetuar a condenação solidária do gestor e da entidade privada recebedora dos recursos provenientes de convênio, conforme Acórdão 2763/2011-TCU-Plenário (Incidente de Uniformização de Jurisprudência, sob minha relatoria) , vindo ao ponto em que, posteriormente, veio a matéria ser objeto do enunciado constante da Súmula TCU 286, segundo a qual 'A pessoa jurídica de direito privado destinatária de transferências voluntárias de recursos federais feitas com vistas à consecução de uma finalidade pública responde solidariamente com seus administradores pelos danos causados ao erário na aplicação desses recursos'.
9. Ocorre que a extinção da fundação de apoio não impõe a este Tribunal dever algum de citação solidária daquela que a sucederia no patrimônio da pessoa jurídica extinta, nem há, no caso presente, obrigação legal de fazer-se uma eventual substituição daquela fundação pela universidade federal, no polo passivo desta tomada de contas especial.  Vale mencionar, a respeito dessa situação, que a solidariedade passiva é faculdade do credor, de maneira que não haveria obrigatoriedade de, diante da impossibilidade fático-jurídica de haver citação solidária da fundação extinta, alcançar-se a universidade, a quem prestava apoio. Acerca dessa circunstância, transcrevo o enunciado abaixo extraído da Jurisprudência Selecionada deste Tribunal:
'A ausência de um possível responsável solidário no polo passivo não obriga o retorno dos autos para nova citação dos responsáveis, uma vez que o instituto da solidariedade passiva é benefício conferido pelo legislador ordinário ao credor, que pode exigir de um ou de alguns dos devedores, parcial ou totalmente, o pagamento da integralidade da dívida, bem como renunciar à solidariedade em favor de um, de alguns ou de todos os devedores, sem prejuízo do direito do devedor que satisfaz a dívida por inteiro de exigir de cada um dos codevedores a sua quota.  
Acórdão 3320/2015-TCU-Plenário | Relator: JOSÉ MUCIO MONTEIRO
ÁREA: Direito Processual | TEMA: Citação | SUBTEMA: Solidariedade
Outros indexadores: Solidariedade passiva'  (destaquei) 
10. In casu, resta devidamente justificada a imposição do débito unicamente ao dirigente, não apenas em razão da extinção da entidade, mas também face à natureza das irregularidades atribuídas, assim reportadas na instrução fundamentadora do acórdão embargado: '12.3. A maior parte das irregularidades que resultaram no débito desta tomada de contas especial (91%) referem-se à ausência de comprovantes de despesas que, desde 14/7/2005, já não foram encontrados por técnicos do Incra quando de inspeção na Fundape, tampouco constavam da prestação de contas encaminhada pelo responsável àquela autarquia.'. Ora, em última análise, era de fato o gestor aqui arrolado, o responsável pela realização de despesas com a comprovação necessária e exigida no convênio por ele celebrado em nome da instituição.
11.  Quanto à afirmação de que em processos similares o Tribunal teria afastado a responsabilidade do embargante, opinando porque a Fundape fosse responsabilizada, cabe mencionar que conforme já registrado nos autos (peça 6) , no âmbito dos processos TC Processo 019.549/2011-3 e TC Processo 034.207/2011-2, conquanto houvesse o Tribunal aplicado tão somente multa ao embargante naquele primeiro mencionado, sem imputação de débito, foram levados em consideração fatos segundo os quais cabia a responsabilidade pelo dano apurado naqueles dois processos unicamente à fundação de apoio, motivo pelo qual as derradeiras manifestações naqueles processos conduziram à determinação do arquivamento dos mesmos, face à extinção da entidade. Ora, de se observar, entretanto, que esses julgados também deixaram de imputar tal débito à Universidade Federal do Piauí, em face da extinção da fundação de apoio, ao contrário do que defende o embargante neste processo. Ocorre que nestes autos, as irregularidades imputadas dizem respeito em sua maioria à ausência de comprovação das despesas, a cargo do gestor.
12.  Acerca de sua condição, descrita nos embargos (servidor, com idade avançada e portador de enfermidade descrita no atestado apresentado) , releva mencionar que essa não altera as irregularidades evidenciadas em seu passado como gestor da entidade e dos recursos aportados mediante convênio, não bastando ainda o reconhecimento de ausência de locupletamento para eventualmente afastar sua responsabilidade pelo débito. 
13. Vale mencionar, entretanto, que a deliberação embargada, no contexto dos fatos imputados, já lhe fora bastante favorável até, vez que: i) considerou muitos dos apontamentos sem conexão com dano, reduzindo-lhe o débito imputado pelo órgão instaurador do montante de R$ 317.72,75 para apenas R$ 86.123,41; ii) reconheceu, de ofício, a prescrição punitiva, de modo a não lhe ser cominada multa proporcional em face de eventual condenação; iii) reconheceu-lhe a boa-fé, de modo que possibilitou, na presente fase processual, o recolhimento do débito sem incidência de juros moratórios, nos termos do art. 202, §§ 2º, 3º e 4º, do Regimento Interno/TCU; e iv) sinalizou-lhe ainda com a possibilidade de proceder ao recolhimento parcelado da dívida, consoante constou do subitem 9.3 do acórdão embargado, bastando para isso seu expresso requerimento."
III
24.	Notificada a procuradora do responsável, advogada representante do Sr. Herbert Brandão Lago, esta compareceu aos autos, desta feita como representante do espólio deixado em virtude de seu falecimento (peça 45) , oferecendo recurso de reconsideração contra a deliberação adotada.
254.	Esse expediente foi conhecido como alegações adicionais de defesa, nos termos regimentais (art. 279, parágrafo único, do RI/TCU) , em Despacho por mim proferido à peça 51, e encaminhado para análise da secretaria.
26.	Em derradeira instrução, elaborada pela SecexTCE, referida unidade instrutiva, diante do não recolhimento do débito e da ausência de elementos capazes de modificar a situação do responsável, alvitra o julgamento pela irregularidade das contas, com condenação do espólio ao débito indicado nestes autos.
27.	Noutra linha, a representante do Ministério Público/TCU, em que pese concordar com a análise das alegações de defesa e os apontamentos acerca das irregularidades e do débito, opina pelo reconhecimento não apenas de prescrição da pretensão punitiva, já realizada pela deliberação anterior, mas também da pretensão de ressarcimento, baseada, segundo o pormenorizado exame jurídico realizado, nos mais recentes entendimentos do Supremo Tribunal Federal sobre a matéria, sejam em mandados de segurança, seja no RE 636.886/STF.
28.	Assim, baseado no entendimento de que se aplicaria ao TCU os prazos prescricionais previstos na Lei 9.873/1999, norma essa tomada pelo STF como parâmetro nos casos examinados, conclui pela incidência de prescrição, de maneira a tornar insubsistente o Acórdão 2277/2019-TCU-Primeira Câmara, e arquivar o presente feito, com fundamento no art. 169, inciso III, do Regimento Interno do TCU.
IV
29.	De início, examino a matéria de ordem pública arguida pelo Ministério Público/TCU, que considera aplicável os prazos da Lei 9873/1999 para a aferição de prescrição da pretensão de ressarcimento deste Tribunal.
30.	Tal questão tem se revelado controversa, especialmente considerando os julgamentos havidos em diversos mandados de segurança no Supremo Tribunal Federal, em decisões mais recentes havidas após a edição da Súmula TCU 282, bem assim, em razão de matérias decididas no RE 636.886, inclusive objeto de Tema de Repercussão Geral.
31.	Entrementes, este Tribunal não acolheu, até o momento, e mesmo diante desses julgados havidos no âmbito do Supremo Tribunal Federal, a tese de prescrição do dano, conforme se evidencia de deliberações recentes, algumas de minha relatoria, como é o caso do Acórdão 2442/2021-TCU-Plenário, proferido na sessão do dia 6/10/2021, cujo trecho a seguir reproduzido evidencia o pensamento desta Corte sobre o assunto:
"III
Quanto à matéria de prescrição, entendo adequada a análise empreendida pela secretaria, a qual está fundada nos posicionamentos vigentes nesta Corte de Contas acerca das pretensões de ressarcimento e punitiva.
Sem embargo, cabe registrar que recente tese firmada para o Tema 899 de Repercussão Geral do STF, externou entendimento de que 'É prescritível a pretensão de ressarcimento ao erário fundada em decisão de Tribunal de Contas.'. 
Apesar desse posicionamento da Corte Suprema, aquele julgamento não trouxe contornos operacionais capazes de causar impactos significativos aos processos já em curso neste Tribunal, conforme discorri no precedente Acórdão 1164/2021-TCU-Primeira Câmara (Sessão de 2/2/2021) , ao me debruçar sobre a referida matéria:
'15. 	Entretanto, com relação à alegação de prescrição quinquenal da ação de ressarcimento trazida pelo responsável entendo que foi adequadamente afastada pela secretaria com base no entendimento há muito firmado por este Tribunal mediante a Súmula TCU 282. Sem embargo, e em que pese não aventada pelo responsável a incidência da recente tese firmada para o Tema 899 de repercussão geral do SRF sobre estes autos, trago as considerações seguintes acerca da matéria, haja vista que, como é de conhecimento geral, o STF, ao apreciar o RE 636.886/AL (Relator Ministro Alexandre de Moraes, jul. 20/4/2020) , em sede daquela repercussão geral, firmou a tese de que 'É prescritível a pretensão de ressarcimento ao erário fundada em decisão de Tribunal de Contas.'. Logo, as considerações que farei a seguir se dão em virtude do afastamento de eventuais entendimentos decorrentes da compreensão apenas literal, decorrentes de uma rasa leitura desse enunciado sem o aprofundamento do exame daquele processo e sem a compreensão da matéria ali debatida, capaz de extrair entendimento mais seguro sobre a questão.
16. 	Nesse sentido, destaco que esta Corte de Contas já se pronunciou sobre a matéria em algumas recentes oportunidades, conforme os Acórdãos 5.690/2020 (Relator Ministro Aroldo Cedraz) e 6.707/2020 (Relator Ministro Marcos Bemquerer) , da 2ª Câmara, bem como o Acórdão 5236/2020-TCU-Primeira Câmara (Relator Ministro Benjamin Zymler) . A respeito, considero pertinente transcrever parte do Voto que fundamentou o Acórdão 6084/2020-TCU-Primeira Câmara (Relator Ministro Benjamin Zymler) , que igualmente enfrentou o tema, por melhor esclarecer o contexto daquela decisão:
'20. 	Com relação ao citado RE 636.886/AL, ressalto que o STF fixou o seguinte enunciado para o Tema 899: 'É prescritível a pretensão de ressarcimento ao erário fundada em decisão de Tribunal de Contas'. Não obstante essa respeitável decisão, ainda pairam diversas dúvidas sobre a matéria, pois é possível a conclusão de que a deliberação não tratou da prescrição do processo de controle externo levado a cabo perante o Tribunal de Contas da União, mas sim da prescrição intercorrente ocorrida durante a fase de execução do acórdão condenatório do Tribunal.
21. 	A decisão do STF versou sobre recurso extraordinário interposto pela União contra acórdão do Tribunal Regional Federal da 5ª Região que negou provimento a embargos de declaração opostos contra acórdão de sua lavra, assim ementado:
'EMENTA: TRIBUTÁRIO. PROCESSUAL CIVIL. EXECUÇÃO FISCAL. PROCESSO PARALISADO POR MAIS DE CINCO ANOS. PRESCRIÇÃO INTERCORRENTE. OCORRÊNCIA. 1. Para fins práticos, deve-se observar quando a Fazenda Pública foi intimada a providenciar o andamento do feito. Passados cinco anos sem diligências concretas, ocorre a prescrição intercorrente. Caso haja suspensão na forma do art. 40, da Lei n. 6.830/80, ocorre a extinção se o feito permanecer paralisado por mais de seis anos. 2. Na hipótese dos autos, houve o arquivamento sem baixa do processo em 12.08.1999 e até a data da sentença extintiva do feito em 05.06.2006, a Fazenda Nacional não apresentou nenhuma medida concreta quanto à localização do devedor ou de seus bens. Revela-se, portanto, inequívoca a ocorrência da prescrição intercorrente.'
22. 	No caso, a Fazenda Pública deixou a ação paralisada por mais de seis anos, o que ensejou a declaração de prescrição intercorrente no aludido caso concreto. Como se vê da leitura da ementa, a questão controversa em discussão naquela deliberação era unicamente a prescrição intercorrente ocorrida durante a fase de execução do acórdão condenatório do Tribunal.
23. Com base nessa possível interpretação, a matéria decidida no aludido feito não teria nenhuma repercussão de ordem prática e jurídica na presente tomada de contas especial, cujo título executivo extrajudicial ainda não se formou. Caso a AGU, na execução de eventual decisão condenatória proferida neste feito, deixe de adotar as medidas pertinentes dentro do prazo de cinco anos, aí sim haverá a aplicação da tese emanada no RE 636.886, com o reconhecimento da prescrição intercorrente da ação de ressarcimento ao erário fundada em decisão de Tribunal de Contas (a ação de execução fiscal) , pela hipotética inação da Fazenda Pública.
24.	 Ainda que se interprete que a decisão do STF seja também aplicável à tramitação do processo de controle externo no âmbito do TCU, exsurgem outras diversas questões fundamentais para que esta Corte de Contas estabeleça novo tratamento acerca da prescrição do débito e da pretensão punitiva, em particular qual seria o dies a quo (data de ocorrência do fato irregular ou data do seu conhecimento pelo TCU) e quais seriam as hipóteses de interrupção da prescrição.
25. 	Diante de todas as dúvidas ainda existentes sobre a decisão do STF no âmbito do RE 636.886, opto por aplicar ao caso em exame a jurisprudência do TCU então existente, que se fundamenta no art. 37, § 5º, da Constituição Federal, no que tange ao ressarcimento do prejuízo.' (destaquei) 
17. 	Seguindo esse mesmo entendimento, afasto a alegação de prescrição da ação de ressarcimento, tendo em vista a jurisprudência deste Tribunal acerca da imprescritibilidade dessas ações, nos termos do art. 37, § 5º, in fine, da Constituição Federal (vide Súmula TCU 282) .
Ressalto que tal entendimento também tem sido defendido em inúmeros outros julgados desta Corte, como podem ser lidos, por exemplo, nos Acórdãos  do Plenário: 1.492/2020, 2.104/2020, 2.182/2020 e 2.336/2020, Relator Ministro Aroldo Cedraz; 791/2021, Relator Ministro Benjamin Zymler; 2.188/2020, Relator Ministro Raimundo Carreiro; e 2.018/2020, Relatora Ministra Ana Arraes; nos Acórdãos da 1ª Câmara: 6.494/2020, Relator Ministro Walton Alencar Rodrigues;, 5.236/2020, 6.084/2020, 6.465/2020, 6.466/2020, 7.982/2020, 9.277/2020, Relator Ministro Benjamin Zymler; 8.550/2020, 9.011/2020, 9.012/2020 e 9.293/2020, Relator Ministro Bruno Dantas; e nos Acórdãos da 2ª Câmara: 6.819/2021, 6.277/2021, 6.271/2021, 6.269/2021, 5.917/2021, 5.028/2021, 5.016/2021, 4.585/2021, 4.583/2021, 4.579/2021, 5.681/2020, 8.316/2020, 8.940/2020, 8.945/2020, 8.947/2020, 8.948/2020, 9.208/2020 e 9.216/2020, Relator Ministro Augusto Nardes;  5.690/2020, 6.350/2020, 6.575/2020, 6.712/2020, 7.325/2020, 8.021/2020, 8.023/2020, 8.443/2020, 8.649/2020, 8.651/2020 e 8.657/2020, Relator Ministro Aroldo Cedraz;  6.171/2020, Relator Ministro Raimundo Carreiro; 6.207/2020 e 8.498/2020, Relatora Ministra  Ana Arraes;  e 6.707/2020 e 6.726/2020, Relator Ministro-Substituto Marcos Bemquerer Costa.   
 Releva ainda destacar que em 14 de agosto de 2020 a Advocacia-Geral da União opôs embargos de declaração ao já citado acórdão proferido no RE 636.886/AL, objetivando dirimir dúvidas quanto ao alcance da aludida decisão, para que se tenha como correta compreensão a de que 'a tese de repercussão geral no acórdão (...) embargado abrange apenas a fase executiva da decisão do TCU.'
 Os pedidos daquele órgão foram assim formulados nos embargos de declaração ao RE 636.866:
'Pelo exposto, a União requer o provimento dos presentes embargos de declaração para que sejam sanadas as contradições e obscuridades apontadas, notadamente para correta compreensão de que:
i.1) a execução dos acórdãos do TCU é processada independentemente de inscrição em dívida ativa e pelo rito da execução por quantia certa do Código de Processo Civil, incidindo ainda a Lei 6.822/1980, e não o rito da Lei 6.830/1980 (Lei de Execução Fiscal) ;
i.2) a tese de repercussão geral no acórdão ora embargado abrange apenas a fase executiva da decisão do TCU;
i.3) na hipótese de ser admitida a possibilidade de a tese firmada no tema 899 abranger as fases anteriores à condenação perante a Corte de Contas, o prazo prescricional aplicável está disciplinado no Código Civil (20 anos na vigência do CC/1916 e 10 anos para o CC/2002) , com início da contagem na data da ocorrência do ilícito e interrupção pelo ato que ordenar a citação.
i.4) subsidiariamente, a disciplina do prazo prescricional aplicável é extraída da Lei n. 9.873/1999, que trata também das causas interruptivas que devem incidir (arts. 1º e 2º) ;
Pugna, ainda, que, diante da superação da pacífica jurisprudência desse STF, (ii) sejam modulados os efeitos da decisão (art. 927, § 3º, do CPC) , conferindo-lhe eficácia prospectiva, de modo que o novo entendimento passe a valer apenas em relação aos ilícitos geradores de danos ao erário cometidos a partir da publicação do acórdão ora embargado. Subsidiariamente, postula-se a modulação dos efeitos da decisão, a fim de salvaguardar os processos já autuados pelos tribunais de contas que tratem de ressarcimento ao erário.'
Sucede que, ao apreciar a matéria, o Plenário do STF, em julgamento virtual encerrado no dia 20/8/2021, rejeitou os Embargos de Declaração, por 8 votos a 2, vencidos os Ministros Luís Roberto Barroso e Édson Fachin apenas na tese de que a decisão deveria modular efeitos prospectivos. Nesse julgado o Relator da matéria, Ministro Alexandre de Moraes, pontuou o seguinte em seu voto, no que foi acompanhado pelos demais votos vencedores:
' (...) 
Os argumentos acima elencados conduzem à conclusão no sentido de que a pretensão executória de título executivo proveniente de decisão do TCU da qual resulte imputação de débito ou multa é prescritível; e, portanto, a ela se aplica o prazo prescricional da Lei de Execução Fiscal.
Nenhuma consideração houve acerca do prazo para constituição do título executivo, até porque esse não era o objeto da questão cuja repercussão geral foi reconhecida no Tema 899, que ficou adstrito, como sobejamente já apontado, à fase posterior a formação do título.
Reitere-se: Após a conclusão da tomada de contas, com a apuração do débito imputado ao jurisdicionado, a decisão do TCU formalizada em acórdão terá eficácia de título executivo e será executada conforme o rito previsto na Lei de Execução Fiscal (Lei 6.830/1980) , por enquadrar-se no conceito de dívida ativa não tributária da União, conforme estatui o art. 39, § 2º, da Lei 4.320/1964.
Assim, são impertinentes as alegações do embargante no sentido de que devem ser esclarecidos o regramento, bem como os marcos inicial, suspensivos e interruptivos do prazo de prescrição, aplicáveis para o exercício da pretensão punitiva pelo TCU." 
 (...) (RE 636886 ED; Rel. o  Ministro Alexandre de Moraes) (grifos acrescidos) 
Como se vê, restou claro que a decisão adotada pelo STF no RE 636.886, da qual derivou o Tema 899 de Repercussão Geral, cingiu-se à fase executória do título executivo extrajudicial formado a partir de acórdão da Corte de Contas."
32.	Em que pese não apontado no pronunciamento da representante do Ministério Público/TCU neste feito, até porque proferido em data anterior aos novos desdobramentos havidos neste Tribunal sobre o exame dessa matéria, cabe reconhecer que a Presidência desta Corte requisitou estudos sobre as deliberações mais recentemente adotadas no Supremo Tribunal Federal, sobretudo em Mandados de Segurança em tramitação.
33.	E, também que, no TC-Processo 000.006/2017-3, o então Ministro Raimundo Carreiro, Relator daqueles autos, proferiu voto favorável à adoção da tese de prescrição quinquenal com base nas decisões monocráticas adotadas pelo STF, e baseado no estudo elaborado pela Conjur/TCU a pedido da Presidência deste Tribunal. O voto então proferido seguiu no sentido de firmar-se entendimento de que a prescrição da pretensão de ressarcimento estaria sujeita ao prazo previsto na Lei 9.873/1999.
34.	Todavia, vale registrar que o julgamento não seguiu adiante com a aprovação de tal proposição, seja em face de sucessivos pedidos de vista, seja do adiamento do julgamento (previsto para ocorrer somente em 9/3/2022) , conforme decidido na Sessão Plenária do dia 1º/12/2021 (vide registro na Ata 47/2021 - Plenário) .
35.	Mesmo por ocasião dessa Sessão Plenária, manteve o Tribunal hígido em seu posicionamento quanto à manutenção da Súmula TCU 282, uma vez que outros processos ali decididos não reconheceram a possibilidade de prescritibilidade das ações de ressarcimento, como se evidencia na mesma Ata, nos votos condutores dos Acórdão 2898/2021-TCU-Plenário e 2899/2021 - Plenário (Relator Ministro Benjamin Zymler) .
36.	Posteriormente, por ocasião da Sessão Plenária do dia 8/12/2021, outros julgamentos também mantiveram o entendimento vigente, porquanto não deliberado em sentido contrário por este Tribunal. A título exemplificativo, cito o Acórdão 2932/2021-TCU-Plenário (Relator Ministro Aroldo Cedraz) , no qual o Relator daquele feito indicou expressamente, no início de seu voto, que: "7.  A respeito da prescrição, tenho adotado, até o momento, a posição consolidada nesta Corte, no sentido de que as ações de ressarcimento são imprescritíveis e que a prescrição da pretensão punitiva atende ao prazo de dez anos do art. 205 do Código Civil, nos termos do que restou decidido no Acórdão 1441/2016-TCU-Plenário. (...) " . 
37. 	Recentemente aquele TC-Processo 000.006/2017-3, relatado pelo Ministro Raimundo Carreiro, foi conduzido à deliberação pelo Plenário, após a cessação dos pedidos de vista, tendo resultado na prolação do Acórdão 459/2022-TCU-Plenário, cujo voto vencedor foi produzido pelo Ministro Walton Alencar Rodrigues. Nele restou entabulado o entendimento majoritário desta Corte, refletido no seguinte posicionamento registrado no voto que decidiu o caso concreto em apreciação: 
"Até que o Tribunal aprove projeto normativo com regulamentação da temática da prescrição, defendo seja mantido o entendimento consolidado nesta Corte de Contas quanto à imprescritibilidade das ações de reparação de dano ao Erário, com base no Enunciado 282 da Súmula de Jurisprudência do TCU, bem como a prescrição decenal da pretensão punitiva, prevista no artigo 205 do Código Civil, segundo as diretrizes aprovadas pelo Acórdão 1441/2016-TCU-Plenário." 
38. 	Naquela oportunidade, também decidiu o Tribunal: 
"9.8. ordenar à Secretaria-Geral de Controle Externo (Segecex) a formação de grupo técnico de trabalho para que, em processo apartado, apresente a este Plenário projeto de normativo que discipline, de forma completa e detalhada, o tema da prescrição da pretensão ressarcitória e da prescrição da pretensão punitiva no âmbito do controle externo, tendo por base jurisprudência predominante do Supremo Tribunal Federal, adequando-a às especificidades das diversas formas de atuação do Tribunal de Contas da União, devendo incluir, no estudo que fundamentará o projeto de normativo, avaliação do impacto das teses prescricionais discutidas sobre as responsabilidades e danos apurados nos processos em andamento no Tribunal, sobretudo os mais sensíveis, relevantes e de elevada materialidade. 
39. 	De se ver, portanto, que a tese ainda vigente - enquanto não aprovada orientação diversa sobre a matéria, por normativo a ser deliberado em Plenário, e após os devidos estudos - é pela imprescritibilidade das ações de ressarcimento, baseado no disposto na Súmula TCU 282.
V
40.	Superada a preliminar de prescrição, matéria de ordem pública ventilada pelo Parquet especializado, acompanho, no mérito, as proposições da SecexTCE, no sentido do julgamento pela irregularidade das contas do responsável e da condenação do espólio ao ressarcimento dos valores indicados.
41.	Com efeito, a jurisprudência desta Corte se consolidou no sentido de que "Ante o falecimento do responsável, o encargo pelo ressarcimento ao erário deve ser suportado pelo espólio do de cujus, caso ainda não tenha havido a partilha dos bens, ou, caso contrário, pelos seus herdeiros, até o limite do patrimônio transferido" (Acórdão 10529/2018-TCU-Primeira Câmara, de minha relatoria) e de que "Falecido o responsável, a obrigação de reparar o dano recai sobre o seu espólio ou, caso concluída a partilha, aos sucessores até o limite do valor do patrimônio transferido. Ante o seu caráter personalíssimo, a multa não se transfere aos sucessores" (Acórdão 1514/2015-TCU-Primeira Câmara, Relator Ministro Bruno Dantas) . Não há, a propósito, indicação de que tenha havido a partilha dos bens, de maneira que a obrigação de ressarcimento ainda incide sobre o espólio.
42.	Sobre as alegações adicionais de defesa, três foram os apontamentos da representante do espólio: a) suposta nulidade da decisão em face de prejuízo ao contraditório e ampla defesa, diante da notificação ocorrida somente em 2013; b) ausência de irregularidades praticadas pelo responsável; e c) prescrição, essa já abordada precedentemente.
43.	Entendo, como analisado pela secretaria, que restou comprovado que o responsável tinha plena ciência, desde 2004, das irregularidades que motivaram a instauração desta TCE, tendo sido notificado por diversas vezes para sanear sua prestação de contas, já em 2004, e que as eventuais dificuldades enfrentadas posteriormente, com a documentação necessária para sua defesa não é razão suficiente para o afastamento da responsabilidade pelo dano apontado. Além do mais, não se evidencia o transcurso de prazo superior a dez anos que lhe prejudicasse a defesa, porquanto houve medidas internas de apuração, de conhecimento do responsável desde 2004. Nenhum prejuízo, portanto, houve ao exercício pleno à ampla defesa.
44.	As irregularidades, por sua vez, constam bem demonstradas nos autos, e consistem na ausência de comprovação da regularidade das despesas impugnadas.
45.	Logo, em nada modificam o juízo já realizado preteritamente, no sentido da rejeição das alegações de defesa.
46.	Deixo apenas de acolher a proposição de recolhimento parcelado da dívida, em face do que já se decidiu na deliberação anterior (subitem 9.3 do Acórdão 2277/2019-TCU-Primeira Câmara) , valendo-se, portanto, o disposto no art. 217 do RI/TCU. Cabe ao representante do espólio, portanto, requerer o parcelamento da dívida, se assim desejar, cabendo a esse a liquidação do débito, enquanto não transferido o patrimônio aos herdeiros.
	Ante o exposto, manifesto-me por que o Tribunal aprove o Acórdão que ora submeto à deliberação deste Colegiado.
TCU, Sala das Sessões, em 19 de abril de 2022.
AUGUSTO SHERMAN CAVALCANTI 
Relator